ACORDAO-COMPLETO-2354139

ACÓRDÃO 1213/2019 ATA 18/2019 - PLENÁRIO

VISTOS, relatados e discutidos estes autos, que nesta fase cuidam de recursos de reconsideração interpostos pelo Sr. Cléo Reis Quaresma e pelas empresas Sotepa - Sociedade Técnica de Estudos, Projetos e Assessoria Ltda. e Construtora Espaço Aberto Ltda. em face do Acórdão 1714/2017-TCU-Plenário,
ACORDAM os Ministros do Tribunal de Contas da União reunidos em sessão do Plenário, ante as razões expostas pelo Relator, em:
9.1. conhecer do recurso de reconsideração interposto pelo Sr. Cléo Reis Quaresma, para, no mérito, dar-lhe provimento parcial, de forma a reduzir o valor do débito imputado ao recorrente pelo subitem 9.6.1 do Acórdão 1714/2017-TCU-Plenário e a excluir a sua condenação solidária ao pagamento do débito imputado pelo subitem 9.6.2 do mesmo julgado;
9.2. conhecer do recurso de reconsideração interposto pela Sotepa - Sociedade Técnica de Estudos, Projetos e Assessoria Ltda., para, no mérito, negar-lhe provimento, mantendo sua responsabilidade solidária pelo débito imputado pelo subitem 9.6.2 da deliberação recorrida;
9.3. conhecer do recurso de reconsideração interposto pela Construtora Espaço Aberto Ltda., para, no mérito, dar-lhe provimento parcial de forma a reduzir o débito imputado pelo subitem 9.6.1. do Acórdão 1714/2017-TCU-Plenário, porém, mantendo sua responsabilidade solidária pelo débito imputado pelo subitem 9.6.2 da deliberação recorrida;
9.4. conferir a seguinte redação ao subitem 9.6 do Acórdão 1714/2017-TCU-Plenário:
"9.6. julgar irregulares, com fundamento nos arts. 1º, inciso I, 16, inciso III, alínea "c", e § 2º da Lei 8.443/1992 c/c os arts. 19 e 23, inciso III, da mesma lei, e com arts. 1º, inciso I, 209, inciso III, e § 5º, 210 e 214, inciso III, do Regimento Interno, as contas do Sr. Cléo Reis Quaresma (283.958.59015) e das empresas Construtora Espaço Aberto Ltda., (76.601.343/000173) e Sotepa  Sociedade Técnica de Estudos, Projetos e Assessoria Ltda. (82.515.834/000102) , condenandoos solidariamente ao pagamento das quantias a seguir especificadas, com a fixação do prazo de quinze dias, a contar das notificações, para que comprovem, perante este Tribunal (art. 214, inciso III, alínea "a", do Regimento Interno) , o recolhimento das dívidas aos cofres do Tesouro Nacional, atualizadas monetariamente e acrescidas dos juros de mora, calculados a partir das datas discriminadas, até as datas do recolhimento, na forma prevista na legislação em vigor:
9.6.1. Responsáveis: Sr. Cléo Reis Quaresma e Construtora Espaço Aberto Ltda.:
	VALOR ORIGINAL
	DATA DA OCORRÊNCIA

	R$ 291.932,26
	31/1/2009

9.6.2. Responsáveis: Construtora Espaço Aberto Ltda., e Sotepa  Sociedade Técnica de Estudos, Projetos e Assessoria Ltda.:
	VALOR ORIGINAL 
	DATA DA OCORRÊNCIA

	R$ 1.883.912,12
	31/1/2009"

9.5. dar ciência desta deliberação aos recorrentes e à Procuradoria da República no Estado de Santa Catarina.

Recursos de reconsideração interpostos contra decisão que julgou irregulares as contas dos recorrentes, imputando-lhes débito em razão de superfaturamento apurado na obra de contenção de talude do Maciço do Cacupé, às margens da rodovia SC 401, em Florianópolis/SC, executada por meio de termo de compromisso.

Entidades/órgãos do Governo do Estado de Santa Catarina.

3. Interessados/Responsáveis/Recorrentes:
3.1. Interessado: Ministério da Integração Nacional (extinto) 
3.2. Responsáveis: Ana Paula da Silva Machado Rosa (XXX.167.259-XX); Cléo Reis Quaresma (XXX.958.590-XX); Construtora Espaço Aberto Ltda. (76.601.343/0001-73); Paulo Ney Almeida (XXX.935.669-XX); Reinaldo Damasceno da Silva (XXX.354.409-XX); Romualdo Theophanes de França Júnior (XXX.844.499-XX); Sotepa Sociedade Técnica de Estudos, Projetos e Assessoria Ltda. (82.515.834/0001-02)
3.3. Recorrentes: Cléo Reis Quaresma (XXX.958.590-XX); Sotepa Sociedade Técnica de Estudos, Projetos e Assessoria Ltda. (82.515.834/0001-02); Construtora Espaço Aberto Ltda. (76.601.343/0001-73).

13.1. Ministros presentes: José Mucio Monteiro (Presidente), Walton Alencar Rodrigues, Benjamin Zymler (Relator), Augusto Nardes, Aroldo Cedraz, Raimundo Carreiro, Ana Arraes e Bruno Dantas.
13.2. Ministro-Substituto convocado: Marcos Bemquerer Costa.
13.3. Ministros-Substitutos presentes: André Luís de Carvalho e Weder de Oliveira.

ACORDAO-COMPLETO-2383551

Acórdão 2768/2019 - Plenário

ACORDAO-COMPLETO-2525846

Acórdão de Relação 276/2022 - Plenário

Acórdão de Relação

Cleo Reis Quaresma

SOTEPA SOCIEDADE TECNICA DE ESTUDOS, PROJETOS E ASSESSORIALTDA - SOTEPA-SC

TRF-1

PRU-4

MINISTÉRIO DA INTEGRAÇÃO E DO DESENVOLVIMENTO REGIONAL

BENJAMIN ZYMLER

Ministro-Substituto Augusto Sherman Cavalcanti.

Transcrevo inicialmente a instrução de lavra de auditor da Secretaria de Recursos, inserta à peça 97, cujo encaminhamento contou com a anuência do diretor da 3ª DT da mencionada unidade técnica (peça 98) :
"INTRODUÇÃO
1.	Trata-se de recursos de reconsideração interpostos por Cléo Reis Quaresma, na qualidade de fiscal do Departamento Estadual de Infraestrutura de Santa Catarina - Deinfra/SC (peça 87) , Sotepa - Sociedade Técnica de Estudos, Projetos e Assessoria Ltda. (peça 88) e Construtora Espaço Aberto Ltda. (peça 90) contra o Acórdão 1714/2017-TCU-Plenário, da Relatoria do Auditor Augusto Sherman Cavalcanti (peça 67) .
1.1.	A deliberação recorrida apresenta o seguinte teor:
9.1. excluir da presente relação processual a Srª Ana Paula da Silva Machado e o Sr. Reinaldo Damasceno da Silva;
9.2. rejeitar as alegações de defesa da empresa Sotepa - Sociedade Técnica de Estudos, Projetos e Assessoria Ltda. (CNPJ 82.515.834/0001-02) , empresa projetista, em relação ao superfaturamento decorrente do sobrepreço dos serviços de terraplanagem e acatar as alegações de defesa em relação ao superfaturamento decorrente do excesso de medição do volume de material de 3ª categoria;
9.3. rejeitar parcialmente as alegações de defesa do Sr. Romualdo Theophanes de França Junior, (CPF XXX.844.499-XX) , ex-presidente do Deinfra/SC, em relação ao superfaturamento decorrente do sobrepreço dos serviços de terraplanagem e acatar as alegações de defesas em relação ao superfaturamento decorrente do excesso de medição do volume de material de 3ª categoria e à irregularidade na contratação direta da obra (item 228 da instrução precedente) ;
9.4. rejeitar as alegações de defesa do Sr. Cléo Reis Quaresma (CPF XXX.958.590-XX) , fiscal de obras do Deinfra/SC, em relação ao superfaturamento decorrente do excesso de medição do volume de material de 3ª categoria e do sobrepreço dos serviços de terraplanagem;
9.5. rejeitar as alegações de defesa da empresa Construtora Espaço Aberto Ltda. (CNPJ 76.601.343/0001-73) , contratada para execução das obras, em relação ao superfaturamento decorrente do excesso de medição do volume de material de 3ª categoria e do sobrepreço dos serviços de terraplanagem;
9.6. julgar irregulares, com fundamento nos arts. 1º, inciso I, 16, inciso III, alínea "c", e § 2º da Lei 8.443/1992 c/c os arts. 19 e 23, inciso III, da mesma lei, e com arts. 1º, inciso I, 209, inciso III, e § 5º, 210 e 214, inciso III, do Regimento Interno, as contas do Sr. Cléo Reis Quaresma (CPF XXX.958.590-XX) e das empresas Construtora Espaço Aberto Ltda., (CNPJ 76.601.343/0001-73) e Sotepa - Sociedade Técnica de Estudos, Projetos e Assessoria Ltda. (CNPJ 82.515.834/0001-02) , condenando-os solidariamente ao pagamento das quantias a seguir especificadas, com a fixação do prazo de quinze dias, a contar das notificações, para que comprovem, perante este Tribunal (art. 214, inciso III, alínea "a", do Regimento Interno) , o recolhimento da dívida aos cofres do Tesouro Nacional, atualizada monetariamente e acrescida dos juros de mora, calculados a partir das data discriminada, até a data do recolhimento, na forma prevista na legislação em vigor:
9.6.1. Responsáveis: Sr. Cléo Reis Quaresma (CPF XXX.958.590-XX) e Construtora Espaço Aberto Ltda., (CNPJ 76.601.343/0001-73) :
	VALOR ORIGINAL
	DATA DA OCORRÊNCIA

	R$ 619.336,75
	31/1/2009

9.6.2. Responsáveis: Sr. Cléo Reis Quaresma (CPF XXX.958.590-XX) , Construtora Espaço Aberto Ltda., (CNPJ 76.601.343/0001-73) e Sotepa - Sociedade Técnica de Estudos, Projetos e Assessoria Ltda. (CNPJ 82.515.834/0001-02) :
	VALOR ORIGINAL
	DATA DA OCORRÊNCIA

	R$1.883.912,12
	31/1/2009

9.7. julgar irregulares as contas do Sr. Romualdo Theophanes de França Junior (CPF XXX.844.499-XX) , com fundamento nos arts. 1º, inciso I, 16, inciso III, alínea "b", 19, parágrafo único, e 23, inciso III, da Lei 8.443/1992, e aplicar-lhe a multa prevista no art. 58, inciso I, da Lei nº 8.443/92, no valor de R$ 40.000,00 (quarenta mil reais) , com a fixação do prazo de 15 (quinze) dias, a contar das notificações, para que comprovem, perante este Tribunal (art. 214, inciso III, alínea "a" do Regimento Interno/TCU) , o recolhimento das importâncias devidas ao Tesouro Nacional, atualizadas monetariamente desde a data do presente acórdão até a dos efetivos recolhimentos, se forem pagas após o vencimento, na forma da legislação em vigor;
9.8. autorizar, desde logo, nos termos do art. 28, inciso II, da Lei 8.443/1992, a cobrança judicial das dívidas, caso não atendidas as notificações;
9.9. encaminhar cópia deste acórdão, bem como do relatório e do voto que o fundamentam, ao Procurador-Chefe da Procuradoria da República em Santa Catarina, nos termos do § 3º do art. 16 da Lei 8.443/1992 c/c o § 7º do art. 209 do Regimento Interno do TCU, para adoção das medidas que entender cabíveis; e
9.10. encaminhar cópia deste acórdão, bem como das peças que o fundamentam, aos responsáveis.
HISTÓRICO
2.	A presente tomada de contas especial foi instaurada por força do Acórdão 41/2014-TCU-Plenário (Relator Auditor Augusto Sherman Cavalcanti) prolatado nos autos do TC Processo 013.889/2009-1 (Representação de Unidade Técnica desta Corte - Secex/SC) , em virtude da ocorrência de superfaturamento nas obras de recuperação do Maciço do Cacupé, no quilômetro 14 da rodovia SC-401, que faz a ligação entre o centro de Florianópolis e o norte da ilha, a cargo do Departamento Estadual de Infraestrutura de Santa Catarina - Deinfra, por força do Termo de Compromisso 019/2009 (peça 12, p. 15-18, do TC Processo 013.889/2009-1) firmado entre o ente estadual e o Ministério da Integração.
2.1.	Tal termo de compromisso, que envolveu diversas ações, teve como motivação o fato de no final do ano de 2008 e início de 2009, o estado de Santa Catarina ter sofrido efeitos de elevado volume de precipitação pluviométrica observado na região leste do estado. Tal ocorrência causou deslizamento de terras, inundações e desalojou pessoas, provocando vítimas fatais e relevantes impactos na infraestrutura da região, havendo o Governador de Santa Catarina assinado diversos decretos de calamidade pública em virtude dos estragos causados pelas chuvas.
2.2.	Para as obras tratadas nos presentes autos, recuperação do Maciço de Cacupé, em 14/5/2009, o presidente do Deinfra/SC autorizou a dispensa de licitação, fundamentada no art. 24, inciso IV, da Lei 8.666/93, para a contratação das obras (peça 9, p. 17, do TC-Processo 013.889/2009-1) , tendo a mesma autoridade, em 19/5/2009, após processo simplificado de consulta de preços e a seleção da empresa Construtora Espaço Aberto Ltda. para a execução das obras, homologado o processo de dispensa de licitação e autorizado a celebração do contrato (peça 11, p. 15, do TC-Processo 013.889/2009-1) .
2.3.	No âmbito desta Corte, a partir de notícias veiculadas na imprensa sobre possíveis irregularidades na contratação de empresa para executar obras de contenção da encosta do Maciço do Cacupé, foi autuado processo de representação em 17/6/2009 (peça 1, p. 2 do TC-Processo 013.889/2009-1) .
2.4.	Naqueles autos, a partir da coleta de documentos, foi levantada a possibilidade de os serviços de terraplanagem estarem superestimados, em especial quanto ao volume de material de 3ª categoria. Além disso, foi proposta e acatada pelo Relator a quo a realização de auditoria conjunta com o Tribunal de Contas do Estado de Santa Catarina (TCE-SC) (peça 1, p. 11 do TC-Processo 013.889/2009-1) .
2.5.	Por meio de ofício a equipe de auditoria encaminhou ao presidente do Deinfra/SC questionamentos preliminares sobre os achados da inspeção para manifestação do órgão contratante. Nesse expediente foram relatados os seguintes achados: 1) ausência de termo aditivo formalizando alterações das condições inicialmente pactuadas; 2) orçamento inadequado; e 3) liquidação irregular da despesa, conforme documento à peça 1, p. 29-33, do TC-Processo 013.889/2009-1.
2.6.	Divergindo da proposta de encaminhamento elaborada pela Secex/SC (peça 3, p. 3-7, do TC-Processo 013.889/2009-1) , o Relator a quo propôs, e esta Corte acolheu por meio do Acórdão 772/2010-TCU-Plenário, a realização oitivas da empresa Espaço Aberto e do Deinfra/SC.
2.7.	De posse das alegações de defesa, a Secex/SC apurou um débito no valor de R$ 3.739.814,70. Esse valor se refere à soma das seguintes parcelas: (i) diferença entre o montante pago pelos serviços de terraplanagem previstos no contrato e os valores calculados pela equipe de auditoria (R$ 2.477.065,95) ; (ii) montante pago pelos serviços de transporte excedente incluídos por meio de aditivo contratual (R$ 791.854,76) ; (iii) montante pago pelos serviços 'utilização de rompedor hidráulico' e 'deslocamento de material com escavadeira' (R$ 470.893,99) , tendo sido, esses últimos serviços, remunerados por hora/máquina e não por unidade de metros cúbicos, o que seria irregular.
2.8.	Concluída a instrução de mérito dos referidos autos, propondo, inclusive, sua conversão em tomada de contas especial, as empresas executora e projetista das obras requereram a concessão de prazo para apresentarem novas manifestações, o que foi deferido pelo Ministro Substituto Augusto Sherman Cavalcanti (peça 7, p. 10 e 36, do TC-Processo 013.889/2009-1) .
2.9.	Em nova instrução a Secex/SC (peça 7, p. 40-55) acatou parcialmente o argumento de aumento de volume de material de 3ª categoria escavado, propondo novamente a conversão dos autos em tomada de contas especial e a citação solidária dos agentes responsáveis, dentre os quais o fiscal da obra, a empresa executora dos serviços e a empresa autora do projeto de recuperação do trecho rodoviário, ora recorrentes.
2.10.	Não obstante, o Relator a quo encaminhou aqueles autos à então Secretaria de Fiscalização de Obras e Patrimônio da União (Secob-2) para que fosse elaborado parecer técnico quanto às questões levantadas nos autos, tendo a referida Unidade Técnica corroborado as conclusões da equipe de inspeção (peça 37, p. 17 do TC-Processo 013.889/2009-1) , concluindo que:
120. No que se refere aos indícios de irregularidade apontados pela equipe de inspeção, transcritos acima, concluiu-se que os apontamentos são válidos e pertinentes. Verificou-se que realmente houve falha na classificação dos materiais, que acarretou superfaturamento no contrato.
121. Verificou-se também que os serviços 'ECT de materiais de 1ª e 2ª categorias' e 'ECT e espalhamento de material de 3ª categoria' apresentavam preços acima dos referenciais (tanto do sistema de custos do Deinfra, quanto do Sicro 2) .
2.11.	A partir da análise, a Secob-2 elaborou a seguinte proposta de encaminhamento:
I) Encaminhar os autos ao Exmº Sr. Ministro-Relator, com o seguinte parecer desta unidade técnica:
I.1. Considerar pertinentes e válidos os apontamentos da equipe de inspeção, tratados nesta instrução e elencados a seguir:
a) falhas na classificação de materiais de 1ª, 2ª e 3ª categorias, que acarretaram superfaturamento no Contrato 198/2009, devido à medição superestimada do serviço de escavação, carga, transporte e espalhamento de material de 3ª categoria;
b) impropriedades na contratação e na medição dos serviços: escavação, carga e transporte - ECT de material de 1ª e 2ª categorias e escavação, carga, transporte e espalhamento de material de 3ª cat. (relacionadas com a caracterização do Maciço Cacupé como jazida) .
I.2. Rejeitar as justificativas apresentadas pelas empresas contratada e projetista e pelo Deinfra, em relação aos indícios de irregularidade descritos acima;
I.3. Adotar o valor de R$ 2.503.248,87, calculado como superfaturamento decorrente dos dois indícios de irregularidade tratados (jan/2009) . (peça 37, p. 18 do TC-Processo 013.889/2009-1) .
2.12.	Acatando esta última proposta de encaminhamento, esta Corte, mediante o Acórdão 41/2014-TCU-Plenário, determinou a instauração da presente tomada de contas especial e as citações dos responsáveis.
2.13.	Da análise das alegações de defesa apresentadas pelas responsáveis, em relação às ora recorrentes, esta Corte, por meio do Acórdão 1714/2017-TCU-Plenário, acatando a proposta de encaminhamento da Unidade Técnica (peças, 59-61) e o parecer do Ministério Público/TCU (peça 63) , rejeitou os argumentos apresentados e julgou irregulares suas contas com aplicação de débito.
EXAME DE ADMISSIBILIDADE
3.	Reiteram-se os exames preliminares de admissibilidade (peças 91-93) , ratificados à peça 96 pelo Exmo. Ministro-Relator Benjamin Zymler, que concluíram pelo conhecimento do recurso, eis que preenchidos os requisitos processuais aplicáveis à espécie, sem suspensão de efeitos do Acórdão 1714/2017-TCU-Plenário, ante a intempestividade, em relação ao recurso interposto pela Construtora Espaço Aberto Ltda., e com suspensão dos efeitos dos itens 9.6, 9.6.1, 9.6.2 e 9.8 do Acórdão 1714/2017-TCU-Plenário em relação àqueles interpostos por Cléo Reis Quaresma e Sotepa - Sociedade Técnica de Estudos, Projetos e Assessoria Ltda.
EXAME TÉCNICO
4.	Delimitação dos recursos.
4.1.	Constitui objeto do recurso examinar as seguintes questões:
a) se a metodologia utilizada pelo Tribunal para o cálculo de materiais de 3ª categoria é consistente e apta à imputação de débito;
b) se há sobrepreço contido no projeto básico e no contrato que deram causa a superfaturamento; e
c) se restou configurada a responsabilidade da empresa projetista no superfaturamento decorrente da cotação de serviços de transporte de materiais em rodovias pavimentadas juntamente com serviços de escavação e carga.
5.	Metodologia para o cálculo de materiais de 3ª categoria.
5.1.	Sustentam os recorrentes que o cálculo de materiais de 3ª categoria removidos da região do Maciço de Cacupé efetuado pelo Tribunal é inconsistente e não pode ser aceito pelo Tribunal para a imputação de débito, eis que não apresenta a confiabilidade necessária para a adoção de medida dessa natureza e gravidade.
5.2.	Nesse sentido, afirmam que a auditoria teria se iniciado após a remoção de grande quantidade de material, pois as detonações de material de 3ª categoria e o transporte dos materiais foram iniciadas em 26/6/2009, ao passo que a primeira visita da equipe de inspeção ocorreu em 5/10/2009, trazendo, a recorrente Construtora Espaço Aberto (peça 90, p. 12) algumas datas das detonações de rochas havidas nas obras, muitas delas antes do início dos trabalhos desenvolvidos pela Secex/SC.
5.3.	Ademais, o pressuposto de que os cálculos efetuados pela equipe para aferir o percentual de material de 3ª categoria encontrado entre as estacas 7 e 9 deveria ser aplicada a toda a extensão da obra, composta por 14 estacas, não revela a mínima confiabilidade necessária para o cálculo de possível dano ao erário, já que não há sequer evidências de que o terreno fosse absolutamente homogêneo. Pelo contrário, afirmam os recorrentes que o volume de material de 3ª categoria existente entre as estacas 9 e 14 seria expressivo.
5.4.	Também questionam a classificação dos materiais removidos, afirmando que a diferenciação entre materiais de 2ª e 3ª categoria seria tênue e sutil, além de desamparada de critérios científicos absolutos, o que pode ter gerado a controvérsia entre os volumes efetivamente medidos pelo Deinfra/SC e estimados por esta Corte.
5.5.	Assim, e tendo em vista que a imputação de débito, nos termos da jurisprudência desta Corte, deve ser precedida de cálculos que efetivamente demonstrem a ocorrência de dano ao erário, o que não ocorreu nos presentes autos, pois os cálculos foram confessadamente efetuados por estimativa, requerem a desconsideração do dano relativo ao excesso de remoção de materiais de 3ª categoria.
5.6.	Sobre essa questão, o então fiscal do contrato, recorrente Cléo Reis Quaresma, afirma ser inverídica a manifestação da Unidade Técnica responsável pelos trabalhos de fiscalização de que os atestos por ele dados na remoção dos materiais seguiram apenas os percentuais previstos no instrumento contratual, de 30%, 30% e 40%, posteriormente alterados para 30%, 20% e 50%, respectivamente, de materiais de 1ª, 2ª e 3ª categorias, sem nenhuma medição dos volumes e classificação dos materiais removidos.
5.7.	Para tanto, afirma não haver qualquer prova que sustente tal afirmação, mas, ao contrário, as medições foram realizadas e encontram-se devidamente documentadas nos presentes autos, ainda que, da inviabilidade de se realizar a cubagem e diferenciação precisa dos materiais extraídos, tenham sido aplicados os índices previstos no projeto básico e posteriormente revisados por uma comissão por ele presidida e composta por outro engenheiro e por um geólogo que concluíram, sem divergências, que a composição do material a ser removido seria de 30% de material de 1ª categoria, 20% de 2ª categoria e 50% de 3ª categoria, devendo uma possível atribuição de responsabilidade, nessas alterações, embora não haja qualquer irregularidade, atribuível a todos os seus membros.
5.8.	Também a Construtora Espaço Aberto questiona a assertiva desta Corte de que não teria havido a efetiva medição dos materiais transportados, afirmando que tanto o fiscal da obra quanto a empresa Sotepa, contratada pelo Deinfra, mediram toda o material retirado. E, tanto seria verdade, que após o início dos trabalhos os percentuais foram alterados, já que, inicialmente, em virtude das dificuldades para se medir corretamente os materiais de 1ª, 2ª e 3ª categorias por conta do caráter emergencial das obras e da possibilidade de novos deslizamentos ocorrerem na rodovia, que estava liberada para o tráfego de veículos, não foram realizadas as sondagens necessárias para a quantificação correta dos materiais, o que, no decorrer dos trabalhos, foi possibilitado.
5.9.	Ademais, a recorrente afirma não haver provas de que o documento por ela apresentado na fase processual anterior (peças 22, p. 35-70, 23 e 24 do TC Processo 013.889/2009-1) e rechaçado por esta Corte, para a qual não foi possível aferir sua legitimidade, não seria válido e correto, motivo pelo qual deveria, ao contrário do que foi realizado na análise das alegações de defesa, ter seu conteúdo analisado pelo Tribunal, mesmo que intempestivo, em atenção aos princípios do contraditório, da ampla defesa e da busca da verdade real.
Análise
5.6.	Assiste razão aos recorrentes quando afirmam que os cálculos relativos ao débito apurado por esta Corte foi realizado por estimativa. Contudo, tal constatação não lhes aproveita, já que a metodologia utilizada pelo Tribunal encontra amparo no que dispõe o art. 210, § 1º, inciso I, de seu Regimento Interno:
Art. 210. Quando julgar as contas irregulares, havendo débito, o Tribunal condenará o responsável ao pagamento da dívida, atualizada monetariamente a partir da data da irregularidade, acrescida dos juros de mora devidos, podendo, ainda, aplicar-lhe a multa prevista no art. 267.
§ 1º A apuração do débito far-se-á mediante:
I - verificação, quando for possível quantificar com exatidão o real valor devido;
II - estimativa, quando, por meios confiáveis, apurar-se quantia que seguramente não excederia o real valor devido.
5.7.	Assim, a equipe de inspeção, apesar de ter iniciado os trabalhos de campo após o início das obras, com certo volume de material já retirado do Maciço de Cacupé, logrou medir por estimativa e com amparo em fotografias e filmagens disponibilizadas pela Construtora Espaço Aberto um volume de material de 3ª categoria que seguramente não foi, face a realidade, prejudicial às recorrentes.
5.8.	Sobre a confiabilidade dos meios utilizados para se realizar as medições, ante a ausência de critérios técnicos de medição utilizados pela empresa projetista e pelo Deinfra/SC, esta Corte, em sua composição plena, e nos termos da citada norma regimental, entendeu que a metodologia utilizada pela equipe de inspeção e referendada por sua Unidade Técnica especializada em obras públicas, que contou ainda com a concordância do Ministério Público/TCU, ser confiável e que não excede ao real valor do débito.
5.9.	Sobre a alegação do ex-fiscal do contrato, de que houve efetiva medição dos materiais retirados, não há razões para se aceitar sua argumentação, haja vista restar devidamente demonstrado nos presentes autos, além de confirmado pelo próprio recorrente, que a medição ocorreu apenas em relação ao volume total do material, não sendo possível, de acordo com suas razões recursais, medir separadamente os materiais de 1ª, 2ª e 3ª categorias, motivo pelo qual optou por se aplicar os percentuais previstos inicialmente no contrato e posteriormente modificados por força das conclusões da comissão por ele presidida.
5.10.	Justamente por conta dessa ausência de medição dos materiais de acordo com suas categorias é que esta Corte imputou ao ex-fiscal e à empresa executora das obras o débito previsto no item 9.6.1 do acórdão recorrido, haja vista ter sido estimado pelos recorrentes um volume de 3ª categoria muito acima do que restou calculado por esta Corte, também por estimativa, mas com a confiabilidade necessária, cujo custo é superior à ECT das demais categorias.
5.11.	Também não é correta a afirmação de que a estimativa de volume calculado pelo Tribunal se baseou apenas no material encontrado entre as estacas 7 e 9, tendo esta Corte, na fase processual anterior, corretamente refutado tal argumentação, quando assim se manifestou em instrução posteriormente transcrita no Relatório que fundamenta a deliberação atacada:
20. Em relação à existência de material de 3ª categoria em outras estacas, ao longo de todo o terreno, cabe esclarecer que a equipe de inspeção, em nenhum momento, declarou inexistir material rochoso fora das estacas 7 a 9. Apenas no cálculo efetuado, por simplificação conservadora, optou-se por essa metodologia, conforme será visto no item III.1.2, "Análise do cálculo do volume feito pela equipe de inspeção", a seguir.
 (...) 
23. Ao assistir ao vídeo fornecido pela contratada, percebe-se a evolução da obra. Desde o início das detonações, a caracterização do maciço (em relação aos materiais de 1ª, 2ª e 3ª cat.) se manteve razoavelmente uniforme em relação ao que foi encontrado à época da inspeção. O que se viu foi, desde o começo da obra, a predominância dos materiais de 1ª e 2ª cat., com pontos isolados de materiais rochosos. Apenas na região entre as estacas 7 a 9 há o predomínio de material de 3ª categoria.
24. Como elemento de convicção da predominância dos materiais de 1ª e 2ª categorias, tem-se, ainda, o seguinte:
a) em diversas fotos fornecidas (peças 25 e 26) , percebem-se, na maior parte do terreno escavado, as marcas dos dentes da caçamba (ou concha) da escavadeira, sinalizando que a escavação foi feita com a máquina. Sabe-se que os materiais que podem ser retirados diretamente do terreno apenas com o auxílio de escavadeira são os classificados como de 1ª categoria, e, dependendo das características, de 2ª categoria;
b) no vídeo fornecido, que retratam as escavações em material de 3ª categoria, percebe-se que as detonações são pontuais e que há o predomínio dos materiais de 1ª e 2ª categorias. 
25. Portanto, a alegação de que a equipe de inspeção teve conhecimento da obra somente em estágio avançado não procede, uma vez que as características do maciço foram analisadas desde o início das detonações.
5.12.	No que diz respeito ao documento apresentado intempestivamente pela Construtora Espaço Aberto, cabe esclarecer que seu conteúdo foi devidamente analisado na fase processual anterior justamente, como alega nessa fase recursal, em razão da busca da verdade real e em atenção aos princípios do contraditório e da ampla defesa.
5.13.	Ocorre que, de seu conteúdo, não havia elementos aptos a descaracterizar os cálculos efetuados pela equipe de inspeção, além de haver sido classificados como material de 3ª categoria diversas rochas com diâmetro inferior ao mínimo definido para tanto, o que configura erro em suas premissas que lhe retiram a necessária confiabilidade para alterar as conclusões desta Corte, assim se manifestando a Unidade Técnica especializada em trecho de sua instrução também reproduzida no Relatório que precede o acórdão vergastado:
35. Em relação à documentação constante do anexo 1 (peça 22, p. 35-70 e peças 23-24) , que mostra o detalhamento das medições de material de 3ª cat., não é possível aferir sua legitimidade. Embora a empresa contratada e o Deinfra tenham alegado durante todo o processo a dificuldade, ou até impossibilidade, de se calcular o volume de material de 3ª categoria, neste momento processual, traz aos autos um minucioso detalhamento do material rochoso extraído o qual indica a quantidade de 39.357,2 m³ de rocha sã e 30.416,984 m³ de blocos de rocha que teriam sido escavados do Maciço Cacupé. 36. Ante à intempestividade dessa peça processual, aliado ao fato de que esse levantamento detalhado não é praxe durante a execução de obras públicas rodoviárias, torna-se de reduzido poder probatório os números ora trazidos pela empresa executora, haja vista a existência de elementos probatórios mais robustos que apontam em sentido contrário às alegações dessa empresa. 37. De todo modo, destaca-se que na documentação do anexo 1 constam diversas rochas com volume inferior a 1 m3 . Ou seja, de acordo com a classificação constante do Manual de Implantação Básica do Dnit (publicação IPR 742, p. 254) , não se trata de material de 3ª cat., mas sim de 2ª categoria. Assim, no suposto material comprobatório, a empresa, no cálculo do volume do material rochoso, considera diversos volumes que não são material de 3ª categoria. 38. Ou seja, trata-se de informação contraditória, pois, mesmo se o material do anexo 1 fosse considerada válido, o volume final do serviço de ECT e espalhamento de mat. 3ª cat., no contrato, ainda não atingiria o valor medido, de 63.010,54 m 3 . 39. Diante de tudo que foi apresentado, não se considerou como elemento probatório a documentação constante do anexo 1, fornecida pela empresa.
5.14.	Dessa forma, não há razões para se acatar os pleitos recursais. 
6.	Erros no projeto básico e no contrato em relação ao transporte dos materiais.
6.1.	Sustenta o ex-fiscal do contrato que a imputação de débito por sobrepreço contido no projeto básico e no contrato não pode lhe prejudicar, pois não foi o agente responsável pela elaboração de tais documentos.
6.2.	Cita o Acórdão 4430/2009-TCU-Primeira Câmara, da relatoria do Ministro Walton Alencar Rodrigues, de onde extrai o seguinte trecho:
A responsabilidade pela elaboração de projeto básico e de orçamento detalhado em planilhas de obras e serviços de engenharia recai sobre os profissionais dessa área de conhecimento e não alcança o presidente e os membros da comissão de licitação.
6.3.	Entende que o mesmo raciocínio deve ser aplicado ao fiscal do contrato, já que não houve sua participação na fase anterior à contratação, mas apenas sua designação para que desse cumprimento ao que fora pactuado entre a Administração Pública e a contratada, esclarecendo, ainda, que, por força do princípio da legalidade e da força vinculante do instrumento convocatório e do contrato, não poderia agir de força diversa.
6.4.	Sobre tais princípios o recorrente cita decisões do Supremo Tribunal Federal e do Superior Tribunal de Justiça que entendem que o pacto firmado entre o Poder Público e particulares não pode ser alterado.
6.5.	Ademais, afirma não se enquadrar tal hipótese no acatamento de ordem manifestamente ilegal, haja vista que para tais circunstâncias "a violação às normas jurídicas seja patente, sem necessidade de exame mais profundo", alegando o recorrente que não há qualquer ilegalidade manifesta, até porque, ao contrário do que afirma esta Corte, a norma DER-SC-PM 06/92, supostamente descumprida, não se aplicaria ao caso concreto, sendo ela aplicável a casos de escavação, carga, espalhamento e transporte de material de jazida, o que não era o caso do material escavado no local que, como expressamente consignado no projeto, não pode ser caracterizado como jazida.
6.6.	E sustenta não ser o caso de trabalhos realizados em jazida em virtude de orientação expedida pelo próprio Deinfra/SC, pois é possível se extrair de planilhas de inúmeros contratos de restauração rodoviária que o transporte, apesar de ser realizado em rodovia pavimentada, foi pago juntamente com os custos de escavação, carga e espalhamento, eis que os trabalhos não teriam sido realizados em jazidas, citando, à peça 87, p. 15, diversos instrumentos contratuais com tal prática.
6.7.	Sobre sua responsabilidade, assim conclui o recorrente (peça 87, p. 14) :
47. De forma simplificada: o Recorrente verificava o que era executado, confrontava com o disposto no contrato e atestava ou não a execução dos serviços. Não lhe competia e nem lhe era esperado que realizasse juízo de valor acerca da legalidade do projeto ou das cláusulas contratuais. A fiscalização prevista no artigo 67 da Lei Federal nº 8.666/93 é restrita à verificação da compatibilidade dos serviços executados com o disposto contrato.
6.8.	Dessa forma, não resta caracterizado nenhum ato culposo por ele praticado, requerendo sua exclusão do item 9.6.2 do acórdão recorrido.
6.9.	A empresa responsável pela execução das obras, Construtora Espaço Aberto, alega que não foi responsável pela elaboração do projeto básico ou pelo contrato por ela assinado junto ao Deinfra/SC, de modo que a irregularidade decorrente da não exclusão dos serviços de transporte dos materiais realizados em rodovias pavimentadas não pode ser a ela imputada.
6.10.	Apresenta argumentos no mesmo sentido do então fiscal das obras, também recorrente, de que a norma DER-SC-PM-06/92, que esta Corte afirma ter sido descumprida e que subsidia a imputação do débito, não se aplicaria às obras objeto dos presentes autos, eis que os serviços de escavação, carga e transporte nele definidos somente são aplicáveis a serviços realizados em jazidas, o que não é o caso das obras tratadas nestes autos.
6.11.	Isso porque a segregação da etapa de transporte do restante dos serviços, quando realizada em rodovias pavimentadas, somente é exigida pela referida norma para as hipóteses de escavação de materiais de jazida ao passo que os serviços por ela executados foram feitos ao longo da rodovia, em muito divergente de uma jazida.
6.12.	Assim, questiona a conclusão da então Secretaria de Fiscalização de Obras e Patrimônio da União deste Tribunal de que "independentemente da origem do material, em jazida, ou em cortes ao longo da rodovia, não há diferenças no cálculo dos custos de escavação, carga e transporte".
6.13.	Ao final a então executora dos serviços alega que, tendo os preços e a metodologia de cálculo de escavação, carga e transporte de materiais sido definidos pela Administração Pública e tendo os serviços sido executados nos moldes contratados, além de não incidir, no presente caso, a norma DER-SC-PM-06-92, não há razões para ser responsabilizada por este Tribunal, haja vista a inexistência de qualquer ato irregular por ela praticado.
6.14.	A autora do projeto básico, Sotepa, também recorrente, é outra a trazer argumentos no sentido da não aplicabilidade da norma DER-SC-PM-06-92 ao presente caso. Isso porque, conforme consta de suas razões recursais, tal normativo é claro em definir a cotação dos serviços de transportes de materiais de 1ª e 2ª categorias realizados em rodovias pavimentadas àqueles realizados em jazidas, não se enquadrando o Maciço de Cacupé nessa categoria.
6.15.	Nesse sentido, a recorrente cita inúmeras características na obra por ela orçada que a distinguem de uma jazida, como, por exemplo, a grande inclinação do terreno, a ausência de espaço para manobra dos caminhões, a presença de grande quantidade de material de 3ª categoria, o que seria incompatível com uma jazida não só pelo fato de demandar trabalho e custo elevado para seu aproveitamento, mas também pelo fato de a referida norma sequer se referir a serviços de escavação, carga e transporte desse tipo de material em serviços realizados em jazidas, além de diversas outras características das obras (peça 88, p. 13-34) .
6.16.	Ademais, considerando que esta Corte corretamente afastou a aplicação dos referenciais de preços do DNIT, tendo em vista que, principalmente em relação à Sotepa, várias ações foram executadas antes da previsão de repasse de verbas federais para a execução dos serviços de recuperação da rodovia SC-401, deve esta Corte, efetivamente, se pronunciar quanto à caracterização das obras realizadas no Maciço de Cacupé como jazida ou não.
6.17.	Isso porque, apesar de várias alegações e requerimentos trazidos aos autos pelas responsáveis na fase processual anterior, a Secob-2 se furtou a enfrentar corretamente a questão, afirmando, em contradição ao posicionamento da Secex/SC e do Relator a quo, que tal análise seria irrelevante em virtude de, independentemente de se tratar de jazida, os preços constantes do orçamento e do contrato, e efetivamente pagos, estariam superiores aos definidos no Sicro-2.
6.18.	Ora, não enfrentar a questão por afirmar que os preços, de qualquer forma, estariam superiores aos referenciais do DNIT ao passo que a Secex/SC e o Relator a quo afastaram a aplicação desses referenciais nos presentes autos, ao afirmarem durante toda a etapa de instrução dos autos que as normas estaduais deveriam ser seguidas, tanto é que foram os recorrentes condenados com base nos referenciais do Deinfra/SC, a Unidade Técnica, partindo de uma falsa premissa, levou esta Corte a entendimento errôneo em relação à verdade dos fatos.
6.19.	Dessa forma, a questão deveria ter sido tratada pelo Tribunal na fase processual anterior, já que, havendo expressa previsão no norma DER-SC-PM-06-92 de que os serviços nela constantes somente se aplicariam a execuções em jazidas, é esta a questão central dos presentes autos.
6.20.	Assim, e considerando os elementos por ela trazidos nos presentes autos demonstrando cabalmente não se tratar o Maciço de Cacupé de jazida, deve ser afastada sua condenação nos presentes autos.
Análise
6.21.	A questão a ser enfrentada diz respeito à aplicabilidade da norma DER-SC-PM-06-92 nas obras realizada na rodovia SC-401. Segundo alegam os recorrentes o referido normativo que rege as obras realizadas pelo Deinfra/SC não é aplicável às obras de recuperação do Maciço de Cacupé, que não se enquadra no conceito de jazida, pois seria clara a norma em segregar os serviços de escavação e carga dos serviços de transporte realizados em rodovia pavimentada se e somente se a origem do material fosse uma jazida.
6.22.	Dessa forma, apesar de a então Secob-2 ter concluído pela irrelevância de se definir o Maciço de Cacupé como jazida, eis que os preços praticados pela Deinfra/SC estariam superiores aos definidos no Sicro-2 ou ainda nos referenciais de preços estaduais (TC Processo 013.889/2009-1, peça 37, p. 127, parágrafo 127) , tendo ou não os serviços sido prestados em jazida, posicionamento acatado pelo Relator a quo, apesar da dúvida suscitada em seu despacho de peça 7, p. 58, daqueles autos e não respondida pela Unidade Técnica, afirmam as recorrentes que a norma DER-SC-PM-06-92, entendida como aplicável às obras tratadas nos presentes autos por esta Corte, somente deveria incidir caso a extração de materiais realizadas no Maciço de Cacupé fosse de fato classificada como executadas em jazida.
6.23.	Isso porque, tanto no referencial de preços federal, como no estadual, os cálculos efetuados pelo Tribunal para apurar o dano ao erário partiram do pressuposto de que os serviços de transporte, quando efetuados em rodovia pavimentada, deveriam ser cotados separadamente dos serviços de escavação, carga e transporte, conforme consta do Voto que fundamenta o Acórdão 772/2010-TCU-Plenário (TC Processo 013.889/2009-1, peça 3, p. 24) , providência prevista nos sistemas de custos de obras de Santa Catarina, porém, apenas quando a origem dos materiais fosse uma jazida (DER-SC-PM-06-92) .
6.24.	Assim, não seria correto o posicionamento deste Tribunal constante do Relatório que precede o acórdão recorrido no sentido de que:
129. Em relação ao argumento de que a segregação do item de transporte remete à questão da utilização do referencial Sicro, também não procede, visto que a vedação consta no normativo do Deinfra/SC, especificamente no item 6.3 'g' da DER-SC-PM-06/92.
6.25.	Também na proposta de deliberação apresentada pelo Relator a quo verifica-se que a norma questionada pelos recorrentes foi utilizada para que os serviços de transporte fossem remunerados separadamente do restante dos serviços de escavação e carga sem, contudo, haver a efetiva classificação do Maciço de Cacupé como jazida, assim dispondo:
34. (...) . A alegação de que o Sicro 2 foi tornado referência legal apenas em 2010 também não repercute no mérito da questão. Nesse sentido, registro que o cálculo do superfaturamento se deu sobre os preços de referência dados pelo sistema do próprio Deinfra/SC, utilizado na elaboração do orçamento contido no projeto básico, porém com interpretação conforme o normativo estadual (DER-SC-PM- 06/92) . Os preços do Sicro foram utilizados somente para demonstrar, por meio de outro referencial, a ocorrência do superfaturamento.
6.26.	E verifica-se ser correto o posicionamento das recorrentes devido ao fato de que não há de se caracterizar como jazida, local escolhido pela Administração Pública para empréstimo de material para execução de obras rodoviárias, o local onde há predominantemente material de 3ª categoria. Ora, tal classificação de material se dá quando da ocorrência de rochas com mais de um metro de diâmetro ou de um metro cúbico que, embora após sua detonação sirva para emprego nas obras rodoviárias, demanda tempo e custo que tornam inviável sua utilização, impondo à Administração a escolha de local com materiais compatíveis e economicamente viáveis com os trabalhos a serem executados, motivo pelo qual a escolha de uma jazida pressupõe a ocorrência de materiais de 1ª e 2ª categorias.
6.27.	Também não há de se considerar correto o posicionamento da Secex/SC, em sua instrução de peça 7, p. 46, parágrafo 39, dos autos originais, de que a caracterização do Maciço de Cacupé como jazida seria correta em virtude da destinação dada ao material extraído, uma vez que a classificação como jazida ou como corte se dá não em virtude do destino do material, mas de sua origem e suas características, devendo ser considerado que o local das obras tratadas nos presentes autos não foi uma escolha da Deinfra/SC, mas uma consequência das fortes chuvas que ocorreram na região.
6.28.	Assim, considerando-se que os elementos constantes dos presentes autos relativos à localização e às características das obras tratadas nos presentes autos em nada permitem concluir que o Maciço de Cacupé possa ser considerado jazida, mas, como corretamente argumentam as recorrentes, corte em rodovia, não há que se falar em descumprimento da norma DER-SC-PM-06-92, que explicitamente se refere a ECT de materiais provenientes de jazidas. Tanto é assim que, conforme já destacado no item 6.26 supra, o normativo sequer contempla em suas tabelas de preços a remuneração de escavação, carga e transporte de materiais de 3ª categoria, incompatíveis com uma jazida.
6.29.	Dessa forma, mostra-se correto o emprego dos referenciais de preços utilizados pelos recorrentes e pela Deinfra/SC, de cotar o custo de escavação, carga e transporte juntos, pois as normas estaduais assim determinam.
6.30.	Quanto à prevalência da norma estadual em detrimento daquela oriunda do Departamento Nacional de Infraestrutura de Transportes, apesar da origem dos recursos ser federal, a questão foi enfrentada pelo Tribunal na fase processual anterior, entendo ser correta a aplicação dos referenciais estaduais, tanto que é expresso no voto que fundamenta a deliberação atacada referências ao descumprimento da norma DER-SC-PM-06-92, além de se verificar no item 34 da mesma peça processual a referência de que o cálculo do superfaturamento se deu sobre os preços de referência dados pelo sistema do próprio Deinfra/SC, utilizado na elaboração do orçamento contido no projeto básico.
6.31.	Dessa forma, e levando-se em consideração que os preços orçados são aqueles previstos nas tabelas do Deinfra reajustados para a data-base contratual, não há que se falar em sobrepreço e/ou superfaturamento nesse item contratual.
6.32.	Ademais, na hipótese de esta Corte entender, mesmo nesta etapa processual, que o correto seria adotar a tabela referencial do Dnit, na qual a separação de custo relativo a transporte realizados em vias pavimentadas dos demais serviços de escavação e carga independe da origem dos materiais, seja em jazida ou em corte em rodovia, há de se observar que a solicitação de verbas federais por parte do Estado de Santa Catarina somente ocorreu após a conclusão do projeto básico por parte da empresa projetista, Sotepa.
6.33.	Conforme consta dos presentes autos, em fevereiro de 2009 foi apresentado ao Ministério da Integração Nacional -MI, um plano de ações emergenciais de execução de obras para atendimento às catástrofes do estado de Santa Catarina, no qual o projeto de recuperação do Maciço do Cacupé estava incluído (peças 8, p. 24-51, e 9, p. 1-12, do TC-Processo 013.889/2009-1) . O plano apresentado ao Governo Federal era composto justamente do projeto básico elaborado pela recorrente Sotepa, de modo que, mesmo aventando a possibilidade de aplicação dos referenciais oriundos do Dnit nos presentes autos, não haveria razões para que a empresa fosse considerada responsável solidária pelo débito apurado nos presentes autos, mormente se for considerada que a ajuda financeira federal somente foi deferida em 28/4/2009 (TC Processo 013.889/2009-1, peça 12, p. 15-18) .
6.34.	Dessa forma, alternativamente à conclusão constante do item 6.31 da presente instrução, deve ser reconhecida a ausência de responsabilidade da empresa Sotepa pelo débito constante do item 9.6.2 do acórdão recorrido.
7.	Responsabilidade da empresa projetista.
7.1.	Alega a empresa responsável pela elaboração do projeto básico que não restou configurada sua responsabilidade subjetiva pelo débito apurado nos presentes autos relativos a suposto sobrepreço por ela utilizado em seu projeto.
7.2.	Isso porque, de acordo com suas razões recursais, não há qualquer ato culposo por ela praticado, já que foi contratada para elaborar o projeto pelo Estado de Santa Catarina e, no curso de suas atividades, utilizou como parâmetro os normativos elaborados por aquele ente estadual, citando acórdãos oriundos desta Corte que julga lhe aproveitarem (peça 88, p. 37-39) , além de doutrina de Marçal Justen Filho.
Análise
7.3.	Apesar de as decisões desta Corte trazidas pela recorrente não lhe aproveitarem, pois fazem referência a projetos isentos de irregularidades, ao passo que sua condenação se deu em virtude de este Tribunal ter concluído que o projeto por ela elaborado continha sobrepreço que deu origem ao dano ao erário apurado nos presentes autos, deve ser reconhecida a procedência dos argumentos por ela apresentados.
7.4.	Isso porque, conforme se verificou no tópico anterior desta instrução, o projeto básico não contém erro ou sobrepreço em virtude da inaplicabilidade da norma DER-SC-PM-06-92 às obras do Maciço de Cacupé, tendo os preços por ela inseridos no projeto básico sido retirados dos referenciais de preços do Deinfra/SC que preveem, especificamente para os serviços de ECT oriundos de corte em rodovia, a remuneração dos serviços de transporte em conjunto com os demais, seja o trajeto realizado em rodovia pavimentada ou não.
7.5.	Dessa forma, assiste razão à recorrente.
OUTRAS CONSIDERAÇÕES
8.	Nos termos do art. 281 do Regimento Interno/TCU, o recurso apresentado por um responsável aproveitará a todos no que concerne às circunstâncias objetivas, justamente o que se observa nos presentes autos, dado que se propõe afastar a irregularidade concernente ao sobrepreço e o decorrente superfaturamento no transporte de materiais em rodovia pavimentada, pela qual foram condenados à devolução dos recursos todos os ora recorrentes e à multa prevista no art. 58, inciso I, da Lei nº 8.443/92 o então Presidente do Deinfra/SC.
8.1.	Romualdo Theophanes de França Júnior, por meio dos subitens 9.3 e 9.7, teve suas alegações de defesa rejeitadas parcialmente, justamente no que diz respeito ao transporte de materiais em rodovia pavimentada, e suas contas julgadas irregulares com aplicação de multa, devendo o Tribunal alterar o subitem 9.3, acatando suas alegações de defesa, e o subitem 9.7, para julgar regulares suas contas.
8.2.	Cabe alertar, por fim, conforme documento acostado à peça 89 dos presentes autos, que o responsável recolheu aos cofres públicos o valor da multa a ele aplicada, podendo ele pleitear o ressarcimento desses valores.
CONCLUSÃO
9.	Da análise anterior conclui-se que:
a) a metodologia utilizada pelo Tribunal para o cálculo de materiais de 3ª categoria é consistente e apta à imputação de débito;
b) não há que se falar em sobrepreço contido no projeto básico e no contrato e, consequentemente, em superfaturamento dele decorrente, haja vista que o projeto seguiu estritamente as normas estaduais aplicáveis e que o Maciço de Cacupé não se enquadra no conceito de jazida, motivo pelo qual não é aplicável ao presente caso a norma DER-SC-PM-06-92;
c) em virtude da correção do projeto básico no que diz respeito aos preços de referência, resta afastada a responsabilidade da empresa projetista em relação aos serviços de transporte de materiais em rodovias pavimentadas juntamente com serviços de escavação e carga; e
d) nos termos do art. 281 do Regimento Interno/TCU, devem ser acatadas as alegações de defesa de Romualdo Theophanes de França Junior e julgadas regulares suas contas, afastando a multa a ele aplicada.
8.1.	Dessa forma, deve ser dado provimento parcial aos recursos de reconsideração para tornar sem efeito o subitem 9.6.2 e alterar as redações dos subitens 9.2, 9.3, 9.4, 9.5, 9.6 e 9.7 do acórdão recorrido.
PROPOSTA DE ENCAMINHAMENTO
7.	Ante o exposto, submete-se à consideração superior a presente análise dos recursos de reconsideração interpostos por Cléo Reis Quaresma, Sotepa - Sociedade Técnica de Estudos, Projetos e Assessoria Ltda. e Construtora Espaço Aberto Ltda., contra o Acórdão 1714/2017-TCU-Plenário, propondo-se, com fundamento nos arts. 32, inciso I, e 33, da Lei 8.443/1992:
a) conhecer dos recursos e, no mérito, dar-lhes provimento parcial;
b) tornar sem efeito o subitem 9.6.2 do Acórdão 1714/2017-TCU-Plenário;
c) dar as seguintes redações aos subitens 9.2, 9.3, 9.4, 9.5, 9.6 e 9.7 do Acórdão 1714/2017-TCU-Plenário:
9.2. acatar as alegações de defesa da empresa Sotepa - Sociedade Técnica de Estudos, Projetos e Assessoria Ltda. (CNPJ 82.515.834/0001-02) , empresa projetista;
9.3. acatar parcialmente as alegações de defesa do Sr. Romualdo Theophanes de França Junior, (CPF XXX.844.499-XX) , ex-presidente do Deinfra/SC, em relação ao superfaturamento decorrente do sobrepreço dos serviços de terraplanagem e acatar as alegações de defesas em relação ao superfaturamento decorrente do excesso de medição do volume de material de 3ª categoria e à irregularidade na contratação direta da obra (item 228 da instrução precedente) ;
9.4. acatar as alegações de defesa do Sr. Cléo Reis Quaresma (CPF XXX.958.590-XX) , fiscal de obras do Deinfra/SC, em relação ao superfaturamento decorrente do sobrepreço dos serviços de terraplanagem, e rejeitar suas alegações de defesa em relação ao superfaturamento decorrente do excesso de medição do volume de material de 3ª categoria;
9.5. acatar parcialmente as alegações de defesa da empresa Construtora Espaço Aberto Ltda. (CNPJ 76.601.343/0001-73) , contratada para execução das obras, em relação ao superfaturamento decorrente do sobrepreço dos serviços de terraplanagem, e rejeitar suas alegações de defesa em relação ao superfaturamento decorrente do excesso de medição do volume de material de 3ª categoria; 
9.6. julgar irregulares, com fundamento nos arts. 1º, inciso I, 16, inciso III, alínea "c", e § 2º da Lei 8.443/1992 c/c os arts. 19 e 23, inciso III, da mesma lei, e com arts. 1º, inciso I, 209, inciso III, e § 5º, 210 e 214, inciso III, do Regimento Interno, as contas do Sr. Cléo Reis Quaresma (CPF XXX.958.590-XX) e da empresa Construtora Espaço Aberto Ltda. (CNPJ 76.601.343/0001-73) , condenando-os solidariamente ao pagamento das quantias a seguir especificadas, com a fixação do prazo de quinze dias, a contar das notificações, para que comprovem, perante este Tribunal (art. 214, inciso III, alínea "a", do Regimento Interno) , o recolhimento da dívida aos cofres do Tesouro Nacional, atualizada monetariamente e acrescida dos juros de mora, calculados a partir das data discriminada, até a data do recolhimento, na forma prevista na legislação em vigor:
9.6.1. Responsáveis: Sr. Cléo Reis Quaresma (CPF XXX.958.590-XX) e Construtora Espaço Aberto Ltda., (CNPJ 76.601.343/0001-73) :
	VALOR ORIGINAL
	DATA DA OCORRÊNCIA

	R$ 619.336,75
	31/1/2009

9.7. julgar regulares as contas do Sr. Romualdo Theophanes de França Junior (CPF XXX.844.499-XX) e da empresa Sotepa - Sociedade Técnica de Estudos, Projetos e Assessoria Ltda. (CNPJ 82.515.834/0001-02) ;
d) comunicar o teor da decisão que vier a ser proferida aos recorrentes, ao Sr. Romualdo Theophanes de França Junior e aos demais interessados."
2.	O secretário da Serur divergiu parcialmente dessa proposta de encaminhamento, produzindo a seguinte manifestação (peça 99) :
"Revisando os autos, entendo necessário submeter ao Relator, Ministro Benjamin Zymler, as seguintes considerações quanto ao mérito dos recursos de peças 87, 88 e 90, interpostos, respectivamente, por Cléo Reis Quaresma, Sotepa - Sociedade Técnica de Estudos, Projetos e Assessoria Ltda. e Construtora Espaço Aberto Ltda. contra o Acórdão 1714/2017-TCU-Plenário [peça 67].
2. Com a concordância do titular da subunidade, a proposta de mérito do auditor contempla, em suma:
i) negar provimento aos recursos de reconsideração quanto ao item 9.6.1 do Acórdão recorrido, por entender pertinente o débito relativo a medições superestimadas por derivação de falhas na classificação de materiais de 1ª, 2ª e 3ª categorias; e
ii) dar provimento aos recursos quanto ao item 9.6.2 do acórdão recorrido, por reputar infundado o débito oriundo de falha do projeto - sobrepreço de serviços de terraplenagem (estimativa de custos de transporte de materiais de escavação sem observar norma técnica do Departamento Estadual de Infraestrutura de Santa Catarina - Deinfra/SC) .
3. Anuo às análises e conclusões que sustentam a proposta de negar provimento aos recursos quanto ao subitem 9.6.1 do Acórdão 1714/2017-TCU-Plenário.
4. Entretanto, com as vênias devidas e pelas razões que passo a expor, divirjo quanto à proposta de dar provimento aos recursos para elidir o débito imputado por meio do subitem 9.6.2 do acórdão atacado às empresas Sotepa - Sociedade Técnica de Estudos, Projetos e Assessoria Ltda. e Construtora Espaço Aberto Ltda.
5. É fato incontroverso nos autos que a norma estadual DERSCPM06/92, item 6.3 'g', determina segregação do item "transporte" da composição de preços do serviço de movimentação de terra (escavação, carga e transporte) de materiais extraídos de uma jazida com destino à frente de serviços (local de utilização) , quando o trajeto se der em via pavimentada, como era o caso da rodovia SC-401 (disponível em , acesso em 25/2/2019) . O sobrepreço apontado pelas unidades técnicas do TCU e referendado por meio da decisão ora impugnada funda-se na inobservância da referida norma também no caso específico da obra em apreço. Isto é, por não ter sido segregado o custo de transporte do material extraído no canteiro de obras para ser expurgado em outra localidade, realizado em rodovia pavimentada, o custo total dos serviços conjugados (escavação, carga e transporte) resultou superestimado.
6. A nota marcante das impugnações recursais quanto ao ponto é o argumento de que o referido normativo do Deinfra/SC apenas seria aplicável aos casos em que o movimento de terra se originasse de uma jazida, assim tecnicamente entendida como uma fonte de empréstimo de material a ser utilizado na frente de serviço. Argumentam os recorrentes que o Maciço do Cacupé não poderia ser enquadrado como jazida no caso presente por tratar-se do próprio local de execução da obra e pelo fato de o material dele extraído não ter sido utilizado em outros serviços da mesma obra. Desse modo, como o material seria simplesmente escavado e dali transportado como expurgo, a referida norma técnica do Deinfra/SC não seria exigível na situação concreta. Em suma, a argumentação recursal visa entabular diferenciação para o custo do serviço de transporte segundo sua origem ou sua destinação final, tese acolhida no âmbito da subunidade desta Serur (item 6, e subitens, da instrução precedente) ;
7. Para elucidar o ponto, é preciso compreender com clareza que a produtividade de um equipamento de transporte utilizado em obra rodoviária é dada, essencialmente, em razão da distância percorrida e do tipo de rodovia (pavimentada ou não pavimentada) . Embora até intuitiva, tal percepção é respaldada em normas técnicas diversas. A título meramente ilustrativo, podem ser mencionadas (i) a norma Deinfra-SC-PM-01/92, item 1.2 "c", disponível no mesmo endereço virtual anotado linhas atrás e (ii) o Manual de Custos Rodoviários do Dnit, Volume 1, item 5.4 (disponível em , acesso em 25/2/2019) . A circunstância de o material a ser transportado originar-se de uma jazida e ser destinado à frente de serviço ou, em sentido inverso, como é o caso dos autos, originar-se da frente de serviço e destinar-se a área de expurgo não possui relevância para aplicação da norma estadual combatida pelos recorrentes. O propósito mais evidente daquele normativo é obrigar a orçamentação e a consequente medição/pagamento em separado do transporte de materiais por rodovias pavimentadas, pois seu custo é sabidamente menor do que o comumente verificável em obras rodoviárias (por caminhos de serviço não pavimentados) . A lógica de fundo da norma é justamente obrigar a quantificação dos custos diferenciados (a menor) daqueles ordinariamente praticados nos serviços de movimento de terra. Tal finalidade teleológica da norma não deve ser ocultada pela fria terminologia do texto - se a origem do material era tecnicamente classificável como uma jazida ou não, como pretendem os recorrentes. A situação de transporte da jazida (origem) à frente de serviço (destino) é a mais corriqueira numa obra rodoviária, o que pode justificar o emprego do termo na referida norma como regra geral. Mas a circunstância relevante, enfatizo, é o material ser transportado em via pavimentada (como era o caso da SC-401) ou não, pois é esse fator que impacta decisivamente na produtividade e, consequentemente, no custo unitário dos serviços (as operações de carga, manobra e descarga já estão contempladas internamente na própria composição de custos em questão, não sofrendo variação em virtude da segregação do transporte) . 
8. Para entender de forma distinta, seria preciso ver nos autos outra norma técnica daquele mesmo ente do Estado de Santa Catarina (Deinfra-SC) que estabelecesse inequivocamente tratamento diferenciado para escavação, carga e transporte de material com origem na frente de serviço e destino no local de expurgo, de modo a indicar que tal lógica de segregação do transporte em via pavimentada não se aplicaria neste último caso. Os recorrentes, em nenhum momento, trouxeram aos autos a necessária contraprova técnica ou mesmo referenciaram alguma porventura já constante do acervo processual, compelindo a tese suscitada a estacionar no campo das alegações. Repita-se, a interpretação com apego à estrita literalidade do texto normativo em tela (enquadramento ou não como jazida) não merece ser acolhida por não encontrar respaldo na lógica de formação dos custos rodoviários (transporte de materiais) , e por isso não se revela bastante para justificar o sobrepreço apurado nos serviços de terraplenagem (subitem 9.6.2 do acórdão recorrido) , na linha bem explicitada pela unidade técnica especializada do TCU (peça 2) .
9. Quanto à culpabilidade dos agentes envolvidos, no âmbito da subunidade, prevaleceu a tese que visa afastar a responsabilidade da empresa projetista (Sotepa-Sociedade Técnica de Estudos, Projetos e Assessoria Ltda.) sob o mesmo argumento de que a norma estadual utilizada como critério pelas unidades técnicas do TCU não seria aplicável ao caso por não se tratar de jazida. Pelas razões antes expostas, entendo que era plenamente exigível a norma do Deinfra-SC no caso em apreço. Assim, estando demonstrada a falha no projeto básico e sendo esta a causa direta da referida parcela do sobrepreço (subitem 9.6.2 do acórdão recorrido) , não merece prosperar a aludida tese no sentido de afastar a responsabilidade da empresa projetista. Quanto à contratada para executar os serviços (Construtora Espaço Aberto Ltda.) , também deve responder pelo débito por ser beneficiária direta dos pagamentos com base em preços acima do mercado.
10. Por outro lado, entendo pertinente elidir a responsabilidade do fiscal da obra quanto à mesma parcela de sobrepreço versada no subitem 9.6.2 do acórdão impugnado. Como anotado, o sobrepreço derivou, neste ponto, direta e exclusivamente de uma falha do projeto (estimativa de preços desconforme com a norma aplicável) . Cuida-se de ato anterior a sua atuação e sequer relacionada às tarefas da função, que não contemplam avaliar a pertinência dos preços contratados, e sim verificar sumariamente quantidade e qualidade dos serviços. Não se afigura razoável exigir que o fiscal de campo de uma obra executada em regime emergencial (desmoronamento com interdição de importante via) se levante para questionar premissas de orçamentação que resultaram numa dada estimativa de preços no projeto, replicada no contrato em execução. Sua função limita-se essencialmente a aferir e atestar a efetiva execução de serviços anteriormente contratados, não havendo margem para questionar a técnica utilizada na elaboração do projeto. Tal atribuição se insere na esfera de responsabilidade de quem formula e/ou de quem aprova o projeto. A função legalmente definida para o fiscal exige-lhe diligência somente quanto "às ocorrências relacionadas com a execução do contrato" (Lei 8.666/1993, arts. 67 e 68) . Trata-se de encargo essencialmente operacional cujo propósito exclusivo é garantir que o objeto a ser recebido pela Administração esteja conforme quantidade e qualidade contratadas. Nem mesmo aqueles que atuam na fase imediatamente posterior à elaboração do projeto (licitação ou sua dispensa, como foi o caso) merecem ser responsabilizados pelas falhas detectadas em momento futuro, salvo comprovada participação nas etapas anteriores. Nesse sentido, vejam-se os seguintes precedentes do TCU, entre outros (enunciados da Diretoria de Jurisprudência/TCU) :
A comissão permanente de licitação (CPL) não pode ser responsabilizada por superfaturamento decorrente de projeto básico mal elaborado ou outras irregularidades não conexas com as suas atribuições legais, em especial se a sua atuação cingiu-se a verificar a conformidade das propostas apresentadas com os requisitos do edital e com as estimativas prévias elaboradas pela unidade interessada no certame. (Acórdão 8017/2016-TCU-Segunda Câmara, Relator Min. AUGUSTO NARDES) .
Membros de comissão de licitação não devem ser responsabilizados por sobrepreço ou superfaturamento decorrente de orçamento estimativo com preços acima de mercado, salvo se houver prova de que tenham participado da elaboração do orçamento. (Acórdão 4696/2018-TCU-Segunda Câmara, Relator Min. AROLDO CEDRAZ) .
Os membros de comissão de licitação não podem ser responsabilizados por sobrepreço derivado de orçamentos com preços acima de mercado se não houver prova de que tenham participado da elaboração desses orçamentos. (Acórdão 1428/2010-TCU-Primeira Câmara, Rel. Min. Substituto WEDER DE OLIVEIRA) .
11. Embora cunhados em casos que apreciavam a responsabilidade de agentes envolvidos no procedimento licitatório, referidos precedentes se amoldam com perfeição ao caso do fiscal de contrato, haja vista este atuar, via de regra, apenas em momento posterior ainda mais distante da elaboração do projeto originador do sobrepreço. Assim, considerando não estar demonstrado nestes autos que o fiscal do contrato em análise, Sr. Cleo Reis Quaresma, tenha participado efetivamente da elaboração do projeto ou de sua aprovação, não cabe responsabilizá-lo pela parcela do débito daí derivada (subitem 9.6.2 do Acórdão 1714/2017-TCU-Plenário) . Por fim, tendo em vista remanescer parcela de débito sob responsabilidade solidária do dito recorrente, subsiste razão para manter o julgamento pela irregularidade de suas contas nestes autos (subitem 9.6 e subitem 9.6.1 do Acórdão recorrido) .
12. De tudo exposto, formulo a seguinte proposta de encaminhamento:
i) negar provimento aos recursos interpostos quanto ao subitem 9.6.1 do Acórdão 1714/2017-TCU-Plenário (medições superestimadas por derivação de falhas na classificação de materiais de 1ª, 2ª e 3ª categorias) , por anuir às análises e conclusões formuladas no âmbito da subunidade quanto ao ponto (item 5 e subitens da instrução precedente) ;
ii) negar provimento aos recursos interpostos pelas empresas Sotepa - Sociedade Técnica de Estudos, Projetos e Assessoria Ltda. e Construtora Espaço Aberto Ltda. quanto ao subitem 9.6.2 do Acórdão 1714/2017-TCU-Plenário (sobrepreço de serviços de terraplenagem - estimativa de custos de transporte de materiais de escavação sem observar norma técnica do Departamento Estadual de Infraestrutura de Santa Catarina - Deinfra/SC) ; e
iii) dar provimento parcial ao recurso interposto por Cleo Reis Quaresma exclusivamente para afastar sua responsabilidade quanto ao mencionado subitem 9.6.2 do Acórdão 1714/2017-TCU-Plenário."
3. 	Por seu turno, o d. representante do Ministério Público junto ao TCU produziu sua manifestação regimental nos seguintes termos (peça 102) :
"Cuidam os autos dos recursos de reconsideração interpostos por Cléo Reis Quaresma, fiscal do Departamento Estadual de Infraestrutura de Santa Catarina - Deinfra/SC, Sotepa - Sociedade Técnica de Estudos, Projetos e Assessoria Ltda., e Construtora Espaço Aberto Ltda. contra o Acórdão 1714/2017-TCU-Plenário, que condenou os recorrentes ao pagamento de débito em solidariedade, na forma da deliberação ora recorrida.
Os débitos decorreram de irregularidades em obra de contenção de talude do Maciço do Cacupé, às margens da rodovia SC 401, em Florianópolis/SC, executada pelo Deinfra/SC com recursos transferidos pelo Ministério da Integração Nacional (MI) .
As irregularidades que constituíram os débitos e que afetaram de forma distinta os recorrentes foram duas:
superfaturamento no contrato devido à medição superestimada do serviço de escavação, carga, transporte e espalhamento de material de 3ª categoria (condenação solidária de Cléo Reis Quaresma e Construtora Espaço Aberto Ltda) ;
superfaturamento decorrente do sobrepreço dos serviços de terraplanagem pelo fato de os custos dos serviços de transporte de materiais terem sido superestimados (condenação solidária de Cléo Reis Quaresma, Construtora Espaço Aberto Ltda. e Sotepa Ltda.) . 
O Auditor da Serur, com o aval do titular da subunidade, propõe, em apertada síntese:
negar provimento aos recursos de reconsideração quanto à irregularidade descrita na alínea a supra  (item 9.6.1 do Acórdão recorrido) , por entender pertinente o débito relativo a medições superestimadas por derivação de falhas na classificação de materiais de 1ª, 2ª e 3ª categorias;
dar provimento aos recursos de reconsideração quanto à irregularidade descrita na alínea b supra (item 9.6.2 do Acórdão recorrido) , por entender que o projeto seguiu estritamente as normas estaduais aplicáveis e que o Maciço de Cacupé não se enquadra no conceito de jazida, motivo pelo qual não é aplicável ao presente caso a norma DER-SC-PM-06-92 (item 6.3, alínea g) .
O Auditor sustenta, ainda, que o provimento do recurso no tocante à irregularidade descrita na alínea b supra deveria alcançar Romualdo Theophanes de França Júnior, ex-presidente do Deinfra/SC (que não interpôs recurso) , em razão do aproveitamento a todos no que concerne às circunstâncias objetivas, o que, segundo entende, teria ocorrido no presente caso. O referido agente não foi condenado em débito, mas teve suas alegações de defesa rejeitadas parcialmente, com contas julgadas irregulares e aplicação de multa, em face da questão relativa ao transporte de materiais em rodovia pavimentada.
O Secretário da Serur concordou parcialmente com a proposta.
A aquiescência foi integral no tocante ao não provimento quanto à irregularidade que constituiu o débito indicado no item 9.6.1 do Acórdão, concernente a medições superestimadas por derivação de falhas na classificação de materiais de 1ª, 2ª e 3ª categorias (irregularidade alínea a) .
A divergência circunscreveu-se à proposta de provimento dos recursos da empresa construtora e da empresa projetista no tocante ao débito indicado no item 9.6.2 do Acórdão relativo aos serviços superestimados de transporte, decorrentes da não segregação desse item em relação aos demais itens (escavação e carga) . Entendeu, todavia, em concordância com o Auditor, que deve ser elidida a responsabilidade do fiscal da obra quanto a irregularidade em foco que teria gerado o sobrepreço, pois ele derivou de falha de projeto, ato anterior a sua atuação e sequer relacionada às tarefas da função que exercia.
Em sede de conclusão, o Secretário da Serur propôs:  
i) negar provimento aos recursos interpostos quanto ao subitem 9.6.1 do Acórdão 1714/2017-TCU-Plenário (medições superestimadas por derivação de falhas na classificação de materiais de 1ª, 2ª e 3ª categorias) , por anuir às análises e conclusões formuladas no âmbito da subunidade quanto ao ponto (item 5 e subitens da instrução precedente) ;
ii) negar provimento aos recursos interpostos pelas empresas Sotepa - Sociedade Técnica de Estudos, Projetos e Assessoria Ltda. e Construtora Espaço Aberto Ltda. quanto ao subitem 9.6.2 do Acórdão 1714/2017-TCU-Plenário (sobrepreço de serviços de terraplenagem - estimativa de custos de transporte de materiais de escavação sem observar norma técnica do Departamento Estadual de Infraestrutura de Santa Catarina - Deinfra/SC) ; e
iii) dar provimento parcial ao recurso interposto por Cleo Reis Quaresma exclusivamente para afastar sua responsabilidade quanto ao mencionado subitem 9.6.2 do Acórdão 1714/2017-TCU-Plenário.
Registramos, desde logo, nossa aquiescência quanto aos pontos não controvertidos no âmbito da Serur, pelos fundamentos alinhavados nas respectivas manifestações. 
Em particular, merece nosso expresso reforço o afastamento da responsabilidade do fiscal de obra quanto ao débito do superfaturamento decorrente da ausência de segregação do item transporte na orçamentação. A imputação de responsabilidade a fiscal de obra deve em regra se restringir a atos irregulares inerentes à função que exerce. Assim, só deve ser alcançado, em princípio, por falhas no cumprimento de deveres atinentes à execução contratual, sendo demasiado exigir desse agente questionar ou impugnar premissas orçamentárias, sobretudo quando o projeto se apoia em norma técnica, ainda que de duvidosa ou controversa aplicação.
Passemos ao exame do ponto de dissenso.
Na deliberação ora atacada, o Tribunal considerou ter havido superfaturamento decorrente da irregularidade relativa a não separação do item transporte dos serviços dos itens escavação e carga, tendo em vista tratar-se de obra em rodovia pavimentada, fato que reputou ter acentuada relevância pois nessas condições o preço do item transporte é menor e teria que ser cotado separadamente.
Houve menção à norma "Procedimentos para medição e pagamentos de obras rodoviárias" do Deinfra-SC, que em seu item 6.3, alínea g, estabeleceria que os pagamentos devem considerar o transporte de material em separado, quando o transporte é feito em rodovia pavimentada. A questão de a obra ser jazida ou não também foi expressamente abordada na deliberação.
Em sede recursal, os apelantes enfatizam que a questão do enquadramento ou não do Maciço de Cacupé como jazida tem destacada importância pois o referido normativo do Deinfra/SC (que exigia a segregação do item transporte) seria aplicável apenas aos casos em que o movimento de terra se originasse de uma jazida, o que, sustentam, não é o caso.
O Auditor da Serur concorda com o posicionamento dos recorrentes no sentido de que o Maciço de Cacupé não pode ser considerado uma jazida - e sim corte em rodovia -, declinando os motivos técnicos pelos quais chega a essa conclusão. Entende, então, que não cabe a aplicação do referido normativo do Deinfra, pois a segregação do item transporte somente seria exigência para o caso de jazida. Assim, não haveria o que se falar em descumprimento da norma e, portanto, em sobrepreço ou superfaturamento. 
Para a boa compreensão dos motivos que sustentaram sua opinião, vale reproduzir o seguinte excerto de sua peça:
6.26.	E verifica-se ser correto o posicionamento das recorrentes devido ao fato de que não há de se caracterizar como jazida, local escolhido pela Administração Pública para empréstimo de material para execução de obras rodoviárias, o local onde há predominantemente material de 3ª categoria. Ora, tal classificação de material se dá quando da ocorrência de rochas com mais de um metro de diâmetro ou de um metro cúbico que, embora após sua detonação sirva para emprego nas obras rodoviárias, demanda tempo e custo que tornam inviável sua utilização, impondo à Administração a escolha de local com materiais compatíveis e economicamente viáveis com os trabalhos a serem executados, motivo pelo qual a escolha de uma jazida pressupõe a ocorrência de materiais de 1ª e 2ª categorias.
6.27.	Também não há de se considerar correto o posicionamento da Secex/SC, em sua instrução de peça 7, p. 46, parágrafo 39, dos autos originais, de que a caracterização do Maciço de Cacupé como jazida seria correta em virtude da destinação dada ao material extraído, uma vez que a classificação como jazida ou como corte se dá não em virtude do destino do material, mas de sua origem e suas características, devendo ser considerado que o local das obras tratadas nos presentes autos não foi uma escolha da Deinfra/SC, mas uma consequência das fortes chuvas que ocorreram na região.
6.28.	Assim, considerando-se que os elementos constantes dos presentes autos relativos à localização e às características das obras tratadas nos presentes autos em nada permitem concluir que o Maciço de Cacupé possa ser considerado jazida, mas, como corretamente argumentam as recorrentes, corte em rodovia, não há que se falar em descumprimento da norma DER-SC-PM-06-92, que explicitamente se refere a ECT de materiais provenientes de jazidas. Tanto é assim que, conforme já destacado no item 6.26 supra, o normativo sequer contempla em suas tabelas de preços a remuneração de escavação, carga e transporte de materiais de 3ª categoria, incompatíveis com uma jazida.
6.29.	Dessa forma, mostra-se correto o emprego dos referenciais de preços utilizados pelos recorrentes e pela Deinfra/SC, de cotar o custo de escavação, carga e transporte juntos, pois as normas estaduais assim determinam.
O Secretário da Serur, de seu turno, discorre sobre a formação dos custos rodoviários, enfatizando que o custo do item transporte de materiais está decisivamente relacionado com o fato de a rodovia ser pavimentada ou não. Isso porque os custos do transporte de materiais por rodovia pavimentada são reconhecidamente inferiores aqueles do transporte por caminhos não pavimentados, por uma questão lógica de produtividade. Informa que tal fato é respaldado por diversas normas técnicas. 
Sustenta que o fato de a obra não ser jazida não afasta a ocorrência de superfaturamento no caso concreto. Quanto ao conteúdo da norma do Deinfra, assinala que a presença do termo jazida, impondo a segregação do item transporte, poderia por ser justificada por ser essa a situação mais corriqueira numa obra rodoviária, em que há o transporte da jazida (origem) à frente de serviço (destino) .
Transcrevemos abaixo dois parágrafos da manifestação do titular da Serur que tratam especificamente da questão em debate:
7. Para elucidar o ponto, é preciso compreender com clareza que a produtividade de um equipamento de transporte utilizado em obra rodoviária é dada, essencialmente, em razão da distância percorrida e do tipo de rodovia (pavimentada ou não pavimentada) . Embora até intuitiva, tal percepção é respaldada em normas técnicas diversas. A título meramente ilustrativo, podem ser mencionadas (i) a norma Deinfra-SC-PM-01/92, item 1.2 "c", disponível no mesmo endereço virtual anotado linhas atrás e (ii) o Manual de Custos Rodoviários do Dnit, Volume 1, item 5.4 (disponível em , acesso em 25/2/2019) . A circunstância de o material a ser transportado originar-se de uma jazida e ser destinado à frente de serviço ou, em sentido inverso, como é o caso dos autos, originar-se da frente de serviço e destinar-se a área de expurgo não possui relevância para aplicação da norma estadual combatida pelos recorrentes. O propósito mais evidente daquele normativo é obrigar a orçamentação e a consequente medição/pagamento em separado do transporte de materiais por rodovias pavimentadas, pois seu custo é sabidamente menor do que o comumente verificável em obras rodoviárias (por caminhos de serviço não pavimentados) . A lógica de fundo da norma é justamente obrigar a quantificação dos custos diferenciados (a menor) daqueles ordinariamente praticados nos serviços de movimento de terra. Tal finalidade teleológica da norma não deve ser ocultada pela fria terminologia do texto - se a origem do material era tecnicamente classificável como uma jazida ou não, como pretendem os recorrentes. A situação de transporte da jazida (origem) à frente de serviço (destino) é a mais corriqueira numa obra rodoviária, o que pode justificar o emprego do termo na referida norma como regra geral. Mas a circunstância relevante, enfatizo, é o material ser transportado em via pavimentada (como era o caso da SC-401) ou não, pois é esse fator que impacta decisivamente na produtividade e, consequentemente, no custo unitário dos serviços (as operações de carga, manobra e descarga já estão contempladas internamente na própria composição de custos em questão, não sofrendo variação em virtude da segregação do transporte) . 
8. Para entender de forma distinta, seria preciso ver nos autos outra norma técnica daquele mesmo ente do Estado de Santa Catarina (Deinfra-SC) que estabelecesse inequivocamente tratamento diferenciado para escavação, carga e transporte de material com origem na frente de serviço e destino no local de expurgo, de modo a indicar que tal lógica de segregação do transporte em via pavimentada não se aplicaria neste último caso. Os recorrentes, em nenhum momento, trouxeram aos autos a necessária contraprova técnica ou mesmo referenciaram alguma porventura já constante do acervo processual, compelindo a tese suscitada a estacionar no campo das alegações. Repita-se, a interpretação com apego à estrita literalidade do texto normativo em tela (enquadramento ou não como jazida) não merece ser acolhida por não encontrar respaldo na lógica de formação dos custos rodoviários (transporte de materiais) , e por isso não se revela bastante para justificar o sobrepreço apurado nos serviços de terraplenagem (subitem 9.6.2 do acórdão recorrido) , na linha bem explicitada pela unidade técnica especializada do TCU (peça 2) .
A questão que nos parece de todo relevante é saber, com máximo conteúdo de certeza possível, se houve superfaturamento ou não na obra relativamente ao item transporte. E a consistente e lógica argumentação do Secretário nos leva à conclusão de que houve acerto do TCU ao concluir pela existência de ganhos indevidos por parte da construtora, resultando prejuízo ao erário.
Consultamos na internet o texto do referido normativo e verificamos que o termo jazida não consta expressamente no próprio dispositivo, apesar de ser deduzível pelos códigos ali presentes. Embora seja um aspecto lateral, já indica distância de boa técnica redacional.
Eis o conteúdo:
No caso do transporte dos materiais escavados ser realizado no todo ou em parte, em rodovias pavimentadas, deve-se obrigatoriamente pagar-se, considerando-se escavação, carga, descarga e espalhamento de material em 1ª e 2ª categorias, códigos 52020 e 52030 e o transporte será de acordo com o Procedimento PM-01/92 sendo o peso (P) em t, do material transportado obtido através da expressão do item 6.3.d.2.
Os códigos 52020 e 52030, segundo informam os recorrentes, tratariam da situação de jazida (peça 88, p. 9) . Desse modo, a obrigação de segregação do item transporte aplicar-se-ia apenas no caso de jazida, como sustentou o Auditor. 
O raciocínio que nos parece implícito na conclusão do Auditor é de que não cabe falar em pagamento a maior se houve a aplicação da norma técnica do Deinfra/SC.  Parece-nos que essa linha desconsidera a possibilidade de que a aplicação da norma tal como se sucedeu no caso concreto agasalhe um preço superior ao que seria devido. E é a essa lógica que não aderimos, por entendermos que o próprio protocolo indicado numa norma pode, no extremo, abrigar uma situação de dano. Vale refletir, a propósito, que as letras inscritas em uma norma não desnaturam o estado das coisas, nem podem alterar artificialmente o resultado de equações matemáticas. É certo que o conteúdo normativo sempre tem marcada relevância, mas os possíveis resultados da subsunção do texto às diversas situações fáticas devem ser objeto de ponderação e de aferição para verificar ao fim e ao cabo se efetivamente guardam afinidade com o interesse público.
Nesse pensar, cremos ser inescapável avaliar, no caso vertente, se a precificação conjunta de transporte, carga e escavação leva a distorção de preço e prejuízo ao contratante. As controvérsias em torno da norma não deixaram de ser enfrentadas pelo secretário, que teceu possíveis razões para a referência indireta ao termo jazida.
De nossa parte, ao examinarmos os diversos elementos destes autos, não encontramos fundamentos para refutar a lógica que preside a composição dos custos em questão, sobretudo por se tratar de questão técnica especializada.
Nesse particular, teve peso de convencimento, além da articulada argumentação do Secretário, a leitura da manifestação da unidade técnica especializada em obras rodoviárias (Secob-2) , em fase que precedeu a deliberação combatida. Assegurou a Secretaria que nos orçamentos de obras rodoviárias do DNIT, independentemente da origem do material, se em jazida, ou em cortes ao longo da rodovia, não há diferenças no cálculo dos custos de escavação, carga e transporte. Em outras palavras, o fato de ser jazida (ou não) não teria densidade, mas sim o fato de a estrada ser pavimentada ou não (peça 37 do TC Processo 013.889/2009-1 apensado a estes autos) . Afirmou, ainda, que segundo o sistema de custos rodoviários do Dnit, os fatores de eficiência, carga e operação são os mesmos para a escavação em jazida e a escavação em cortes.
Assim, cabe ter em conta a afirmação da secretaria técnica de que "os cálculos efetuados na presente instrução - tanto utilizando o Sicro 2, quanto o sistema de custos do Deinfra - explicitaram a ocorrência de sobrepreço nos serviços de escavação, carga e transporte".
Aliás, indispensável ressaltar que tanto a unidade técnica especializada quanto o Relator a quo não deixaram de enfrentar a questão de a obra ser classificada como jazida ou não. Embora não tenham expressamente se manifestado se o Maciço de Cacupé se enquadra como jazida, taxativamente afirmaram que a questão não tem peso para a conclusão de ter havido superfaturamento. Ou seja, classificar o Maciço de Cacupé como jazida é irrelevante, justamente porque qualquer enquadramento não mudaria a conclusão de superfaturamento.
Portanto, vislumbrando coerência e consistência lógica nas manifestações técnicas, que, diga-se de passagem, além das já aqui nominadas, também abrangeram expresso posicionamento da Secex/SC, chegamos à conclusão de que há seguros elementos de convicção de que foram pagos valores significativamente superiores aos preços de mercado. Cabe à construtora, então, devolver as quantias que recebeu a mais. 
A devolução de quantias recebidas indevidamente, vale lembrar, não configura pena, apenas recomposição do status quo ante, violado em prejuízo da pessoa lesada. É postulado do direito que aquele que recebeu o que não lhe era devido fica obrigado a restituir e que aquele que se se enriquecer à custa de outrem, sem justa causa, será obrigado a restituir o indevidamente auferido, máximas com previsão expressa no Código Civil (arts. 876 e 884) .
No caso em tela, oportuno dar ênfase ao fato de que o Pleno do TCU, acolhendo as ponderações do Relator, deixou de aplicar a multa proporcional ao dano em razão de se tratar de obra emergencial que requereu a elaboração de projeto e execução da obra em prazos exíguos.
Não é demais assinalar que o erro da Administração tanto no projeto como na orçamentação não legitima a percepção de valores com sobrepreço. Essa assertiva vale até mesmo para um contrato resultante de um processo licitatório, conforme judiciosa argumentação do Ministro Benjamim Zymler no voto que fundamentou o Acórdão 1304/2017-TCU-Plenário, cuja lógica jurídica se aplica, mutatis mutandis, ao presente caso, merecendo transcrição os seguintes excertos: 
Ainda que os preços ofertados pelas distribuidoras de medicamentos estivessem em consonância com os limites fixados no orçamento-base do certame, é de se ressaltar que, se por um lado orçamento estimativo da licitação serve de parâmetro para apreciação das propostas da licitação, por outro, torna-se necessário, para que haja atendimento ao critério legal previsto no art. 43, inciso IV, da Lei 8.666/1993, ou seja, que os preços praticados na licitação e no referido orçamento reflitam os paradigmas de mercado, caso contrário, caberá a responsabilização solidária da empresa contratada - beneficiária dos valores superestimados - com os agentes públicos que praticaram os atos irregulares.
70.	Embora o valor orçado pela administração se situe além dos preços praticados no mercado, o particular poderia ofertar proposta aderente aos valores de mercado. Reiterada jurisprudência desta Corte de Contas, a exemplo do Acórdão 454/2014-TCU-Plenário, da lavra do Ministro Augusto Sherman Cavalcanti, e do Acórdão 619/2015-TCU-Plenário, relatado pelo Ministro Vital do Rêgo, tem entendido que "não devem as empresas tirar proveito de orçamentos superestimados, elaborados por órgãos públicos contratantes, haja vista incidir, no regime de contratação pública, regras próprias de Direito Público, mais rígidas, sujeitas a aferição de legalidade, legitimidade e economicidade por órgãos de controle interno ou externo da Administração Pública. Sem embargo, sua responsabilização solidária pelo dano resta sempre evidenciada quando, recebedora de pagamentos por serviços superfaturados, contribui de qualquer forma para o cometimento do dano, nos termos do § 2º do art. 16 da Lei 8.443/1992". 
71.	Os contratos administrativos encontram-se subsumidos ao princípio da legalidade, de maneira que os direitos e obrigações gerados pelo ajuste não podem se sobrepor à norma legal. Assim, diferentemente da esfera do direito privado - em que as relações são regidas pelo princípio da não contradição à lei, podendo o particular fazer tudo o que não lhe é vedado pelo ordenamento jurídico -, as relações estabelecidas pelo Poder Público devem estar, necessariamente, subordinadas ao direito positivado, somente sendo legítimo fazer o que é expressamente previsto na legislação.
72.	Ressalto que os comandos da Lei 8.666/1993 se direcionam tanto ao agente público quanto ao privado, que renuncia em alguma medida ao ambiente de liberdade econômica que prevalece nos contratos privados.
 (...) 
74.	Nesse sentido, recentemente o Supremo Tribunal Federal manteve condenação de ressarcimento ao erário imposta pelo TCU à empresa contratada pela Administração Pública. Tal decisão foi adotada no âmbito do Mandado de Segurança 29.599, impetrado por uma empreiteira com o objetivo de anular ato do Tribunal de Contas da União, o qual condenou a empresa a devolver valores ao erário em razão de superfaturamento de preços. 
75.	Naquele julgado, a situação era análoga ao caso em apreciação, pois o particular alegava exatamente ter participado de regular processo licitatório, tendo cumprido todas as especificações do edital, inclusive com relação ao preço dos serviços a serem executados. Assim, a contratada entendia não haver nenhuma ilegalidade em sua conduta e que o TCU não possuía competência constitucional para promover alteração retroativa e unilateral dos preços, modificando cláusulas econômico-financeiras do contrato. Porém, ao contrário do que afirmara a construtora, entendeu o STF que ela não foi condenada a restituir os valores recebidos em razão da execução do contrato, mas a restituição aos cofres públicos da diferença dos valores em que se identificou o sobrepreço na forma calculada pelo TCU.
		
Embora entendamos que permanece o dever de reparação dos valores, pensamos, de outra banda, que essa obrigação deve se restringir à construtora e, portanto, não deve não abarcar a Sotepa, empresa projetista, ponto em que acompanhamos o entendimento do Auditor.
Convém ponderar a esse respeito que a empresa projetista não recebeu os valores impugnados pela Corte, bem como se baseou no normativo do Deinfra/SC. Outro elemento decisivo a formar tal juízo decorre do fato de que ao elaborar o projeto nem mesmo havia previsão de aporte de verbas federais, o que poderia legitimar a exigência de cotejamento e utilização de referenciais do DNIT. Consoante assinalou o Auditor da Serur "a solicitação de verbas federais por parte do Estado de Santa Catarina somente ocorreu após a conclusão do projeto básico por parte da empresa projetista, Sotepa".
Nesse passo, reputamos pertinente a observação da instrução de que "o plano apresentado ao Governo Federal era composto justamente do projeto básico elaborado pela recorrente Sotepa, de modo que, mesmo aventando a possibilidade de aplicação dos referenciais oriundos do Dnit nos presentes autos, não haveria razões para que a empresa fosse considerada responsável solidária pelo débito apurado nos presentes autos, mormente se for considerada que a ajuda financeira federal somente foi deferida em 28/4/2009".
Desse modo, não vislumbramos, no contexto dado, força para atrair a solidariedade da projetista, e entendemos assistir razão à recorrente Sotepa Ltda., razão por que opinamos pelo provimento de seu recurso. 
Por fim, há um último ponto a ser enfrentado na proposta do Auditor, que não foi objeto de expressa manifestação pelo Secretário, e que diz respeito ao possível aproveitamento do recurso apresentado por um recorrente aos que não apelaram, no que toca às circunstâncias objetivas. Não comungamos da proposta da instrução, tanto por entendermos frágil a afirmação de inexistir superfaturamento com base na mera e isolada análise interpretativa da norma do Deinfra/SC (ante a manifestação da área técnica especializada, endossada por diversas outras manifestações nestes autos) , tanto por entendermos que são distintas as circunstâncias subjetivas que envolvem a Sotepa Ltda., a Construtora Espaço Aberto Ltda e Romualdo Theophanes, ex-presidente do Deinfra/SC. 
A propósito, o referido servidor público nem mesmo foi condenado em débito solidário. A avaliação de sua conduta se dá por parâmetros evidentemente distintos das pessoas jurídicas assinaladas, ante o conjunto dos deveres que lhe são exigíveis na condução do órgão que presidia, cabendo recordar que o dispositivo regimental afasta o aproveitando quanto aos fundamentos de natureza exclusivamente pessoal a quem não interpôs recurso.
Apoiados nas razões aqui desenvolvidas, opinamos no sentido de que o TCU: 
a) negue provimento aos recursos interpostos quanto ao subitem 9.6.1 do Acórdão 1714/2017-TCU-Plenário (medições superestimadas por derivação de falhas na classificação de materiais de 1ª, 2ª e 3ª categorias) ;
b) negue provimento ao recurso interposto pela Construtora Espaço Aberto Ltda. quanto ao subitem 9.6.2 do Acórdão 1714/2017-TCU-Plenário (sobrepreço de serviços de terraplenagem) ; 
c) dê provimento ao recurso interposto pela empresa Sotepa - Sociedade Técnica de Estudos, Projetos e Assessoria Ltda. quanto ao subitem 9.6.2 do Acórdão 1714/2017-TCU-Plenário; e
d) dê provimento parcial ao recurso interposto por Cleo Reis Quaresma exclusivamente para afastar sua responsabilidade quanto ao mencionado subitem 9.6.2 do Acórdão 1714/2017-TCU-Plenário."
	É o Relatório.

8.1. Joel de Menezes Niebuhr (12639/OAB-SC), Gustavo Henrique Carvalho Schiefler (350.031/OAB-SP) e outros, representando Cléo Reis Quaresma.  
8.2. Rodrigo Duarte (152.152/OAB-MG), Alessandra Oliveira Ramos Piccoli (15.203/OAB-SC), Jean Guilherme Arnaud Deon (44.764/OAB-DF) e outros, representando Sotepa Sociedade Técnica de Estudos, Projetos e Assessoria Ltda.  
8.3. Carlos Alberto de Araújo Gomes (13565/OAB-SC) e outros, representando Construtora Espaço Aberto Ltda.  
8.4. Alexandre Aroeira Salles (28.108/OAB-DF), Alessandra Oliveira Ramos Piccoli (15.203/OAB-SC) e outros, representando Ana Paula da Silva Machado Rosa.

Procurador Marinus Eduardo De Vries Marsico.

Tomada de Contas Especial. Contenção de talude às margens de rodovia. Superfaturamento por preços e quantitativos. Contas irregulares. Débito. Multa. Recurso de reconsideração. Conhecimento. Alegações de inconsistência nos cálculos efetuados pelo Tribunal; de inaplicabilidade de norma específica nas obras executadas; e de ausência de responsabilidade pelas irregularidades apuradas. procedência parcial dos argumentos recursais. redução de uma das parcelas do débito. Provimento parcial do recurso do fiscal do contrato. negativa de provimento do recurso da projetista. provimento parcial do recurso da construtora. Comunicações.

TOMADA DE CONTAS ESPECIAL (TCE)

Secretaria de Recursos (Serur); Secretaria de Controle Externo de Tomada de Contas Especial (SecexTCE).

Nesta fase processual, são examinados recursos de reconsideração interpostos pelo Sr. Cléo Reis Quaresma, na qualidade de fiscal do Departamento Estadual de Infraestrutura de Santa Catarina - Deinfra/SC, e pelas empresas Sotepa - Sociedade Técnica de Estudos, Projetos e Assessoria Ltda. e Construtora Espaço Aberto Ltda. contra o Acórdão 1714/2017-TCU-Plenário, que apreciou tomada de contas especial constituída em atendimento ao Acórdão 41/2014-TCU-Plenário, em virtude de indícios de superfaturamento na obra de contenção do talude do Maciço do Cacupé, às margens da rodovia SC401, em Florianópolis/SC, executada pelo Deinfra/SC com recursos transferidos pelo extinto Ministério da Integração Nacional (MI) , por meio do Termo de Compromisso 19/2009.
2. A obra em questão foi executada no ano de 2009, em decorrência de fortes chuvas ocorridas no Município de Florianópolis/SC e que causaram deslizamento de grandes proporções no km 14 da SC401, em 23/11/2008, no trecho conhecido como Maciço do Cacupé, da rodovia de ligação entre a região central de Florianópolis e o Norte da ilha. 
3. Com base no Termo de Compromisso 19/2009, o então Presidente do Deinfra/SC autorizou a dispensa de licitação, fundamentada no art. 24, inciso IV, da Lei 8.666/1993, para a contratação das obras emergenciais. Assim, após processo simplificado de consulta de preços e a seleção da empresa Construtora Espaço Aberto Ltda. para a execução das obras, foi assinado o Contrato PJ198/2009, no valor de R$ 12.385.416,27, sob a forma de empreitada por preços unitários.
4. O processo originador desta tomada de contas especial, TC013.889/20091, apreciou representação formulada pela Secretaria de Controle Externo no Estado de Santa Catarina (Secex/SC) com base em notícias veiculadas na imprensa sobre possíveis irregularidades na contratação de empresa para executar obras de contenção da encosta do Maciço do Cacupé. No âmbito daquele feito, foi realizada inspeção no empreendimento, com o auxílio da então Secretaria de Fiscalização de Obras do TCU (Secob) e com participação de auditor do Tribunal de Contas do Estado de Santa Catarina (TCE/SC) , que resultou na constatação de indícios de pagamentos superfaturados, no valor de R$ 2.503.248,87 (data-base em janeiro de 2009) , em razão dos seguintes fatos:
a) falhas na classificação de materiais de 1ª, 2ª e 3ª categorias, que acarretaram superfaturamento no contrato, devido à medição superestimada do serviço de escavação, carga, transporte e espalhamento de material de 3ª categoria; 
b) sobrepreço nos serviços de escavação, carga e transporte de material de 1ª e 2ª categorias, bem como escavação, carga, transporte e espalhamento de material de 3ª categoria.
5. A irregularidade elencada na alínea "a" supra decorreu da medição dos serviços de escavação, carga e transporte (ECT) de 1ª, 2ª e 3ª categorias com base nos percentuais adotados em projeto (confeccionado sem a prévia realização de sondagens) , deixando de observar as quantidades efetivamente executadas. Assim, mediante cálculo supostamente conservador, estimouse que o volume máximo de material de 3ª categoria que poderia ser retirado no maciço seria de 39.257,50 m3, ao passo que as medições do contrato totalizaram 63.010,54 m3, indicando superfaturamento no serviço de ECT de material de 3ª categoria, da ordem de R$ 619.336,75. 
6. Por sua vez, em relação à segunda irregularidade, identificouse um sobrepreço nos serviços de escavação, carga e transporte (ECT) de materiais de 1ª, 2ª e 3ª categorias, visto que o transporte de solos na obra era realizado em rodovia pavimentada. Quanto a esse ponto, a norma "Procedimentos para medição e pagamentos de obras rodoviárias DERSCPM06/92", em seu item 6.3, estabelecia que, quando o transporte era feito em rodovia pavimentada, os pagamentos deveriam considerar o transporte de material em separado. Assim, observouse que tal norma não fora obedecida, de sorte que o serviço de transporte não foi considerado separadamente em relação aos demais serviços, implicando custos de ECT superiores aos preços de mercado em cerca de 37%, perfazendo um débito de R$ 1.883.912,12.
7. Insta salientar que o valor total do superfaturamento, R$ 2.503.248,87 foi quantificado utilizando os preços e quantidades adotados pela equipe de auditoria do TCU, conforme tabela a seguir (peça 37, p. 18, do TC Processo 013.889/2009-1) :
	Serviço 
	Quantidade medida (m3) 
	Quantidade calculada pela equipe de inspeção (m3) 
	Preço contratado do serviço 
	Preço de referência calculado pela equipe de inspeção 
	Superfaturamento 

	Esc. carga e transp. de mat. 1ª cat. 9.000<DMT<=10.000m 
	37.767,30
	52.019,12
	R$ 29,71
	R$ 16,41
	R$ 268.432,70

	Esc. carga e transp. de mat. 2ª cat. 9.000<DMT<=10.000 m 
	25.178,21
	34.679,43
	R$ 34,65
	R$ 19,43
	R$ 198.603,69

	Esc. carga, transp. e espalham. de mat. 3ª cat. 7.000<DMT<=8.000 m 
	63.010,54
	39.257,50
	R$ 57,76
	R$ 40,84
	R$ 2.036.212,49

	TOTAL 
	125.956,05
	125.956,05
			R$ 2.503.248,87

8. Assim, por meio do Acórdão 41/2014Plenário, o TCU determinou a conversão dos autos em tomada de contas especial, autorizandose a citação dos responsáveis.
9. O exame de mérito da presente tomada de contas especial se deu por meio do Acórdão 1714/2017-TCU-Plenário, de relatoria do eminente Ministro Augusto Sherman Cavalcante, que julgou irregulares as contas do Sr. Cléo Reis Quaresma, engenheiro do Deinfra/SC e fiscal da obra, bem como das empresas Construtora Espaço Aberto Ltda., executora das obras, e Sotepa Sociedade Técnica de Estudos, Projetos e Assessoria Ltda., empresa projetista, sendo que os dois primeiros responsáveis foram condenados solidariamente ao pagamento da integralidade do débito, no valor de R$ 2.503.248,87 (a preços históricos) , e o terceiro responsável ao pagamento do débito no valor de R$ 1.883.912,12 (valores históricos) , visto que não haveria nexo causal entre o projeto elaborado e a medição equivocada, no valor de R$ 619.336,75.
10. Apesar de condenados ao pagamento solidário do débito apurado, o Acórdão 1714/2017-TCU-Plenário não sancionou nenhum dos três responsáveis com a aplicação da multa prevista no art. 57 da Lei 8.443/1992.
11. O Sr. Romualdo Theophanes de França Junior, exPresidente do Deinfra/SC, também teve as suas contas julgadas irregulares e recebeu a multa capitulada no art. 58, inciso I, da Lei Orgânica do TCU, no valor de R$ 40.000,00, pela irregularidade "b", indicada no 4º parágrafo deste voto. O relator a quo considerou que o Sr. Romualdo não deveria responder pelo débito, tendo em vista as atribuições do seu cargo e as características técnicas da ocorrência. Porém, propugnou pela aplicação da multa prevista no art. 58, inciso I, da Lei Orgânica, visto que diante da "situação excepcional de emergência e o volume expressivo de recursos públicos envolvidos, faziase necessário especial zelo e diligência por parte do dirigente da autarquia, para garantir o melhor destino aos recursos repassados e, assim, minimizar o sofrimento da população. Além disso, as irregularidades em questão ocorreram nos itens mais relevantes da obra, em termos monetários, os quais deveriam requerer maior atenção por parte daqueles responsáveis pela contratação".
12. Irresignados com o desfecho processual, o Sr. Cléo Reis Quaresma, bem como as empresas Sotepa e Espaço Aberto, interpuseram os presentes recursos de reconsideração, os quais foram analisados no âmbito da Secretaria de Recursos (Serur) . 
13. A instrução de mérito inserta à peça 97, a qual contou com a concordância do titular da subunidade (peça 98) , propôs o seguinte encaminhamento:
a) negar provimento aos recursos do Sr. Cléo Reis Quaresma e da Construtora Espaço Aberto Ltda. quanto ao débito imputado pelo subitem 9.6.1 do Acórdão 1714/2017-TCU-Plenário, relativo a medições superestimadas de material de 3ª categoria;
b) tornar sem efeito o subitem 9.6.2 do acórdão recorrido, que imputou débito referente ao superfaturamento decorrente do sobrepreço dos serviços de terraplanagem, no valor de R$ R$ 1.883.912,12, ao Sr. Cléo Reis Quaresma, à Construtora Espaço Aberto Ltda. e à Sotepa - Sociedade Técnica de Estudos, Projetos e Assessoria Ltda., por entender que o projeto seguiu estritamente as normas estaduais aplicáveis e que o Maciço de Cacupé não se enquadraria no conceito de jazida, afastando a aplicação ao presente caso da norma DER-SC-PM-06-92; e
c) alterar a redação do subitem 9.7 do referido decisum, afastando a multa aplicada e julgando regulares as contas do Sr. Romualdo Theophanes de França Junior e da empresa Sotepa - Sociedade Técnica de Estudos, Projetos e Assessoria Ltda.
14. O Secretário da Serur divergiu parcialmente dessa proposta de encaminhamento, entendendo que o débito imputado pelo subitem 9.6.2 do Acórdão 1714/2017-TCU-Plenário também não foi elidido. Assim, em acréscimo à proposta de negar provimento aos recursos quanto ao subitem 9.6.1 do referido julgado, propôs negar provimento aos recursos interpostos pela Sotepa - Sociedade Técnica de Estudos, Projetos e Assessoria Ltda. e pela Construtora Espaço Aberto Ltda. quanto ao subitem 9.6.2 do Acórdão 1714/2017-TCU-Plenário (peça 99) .
15. O dirigente da Serur, por outro lado, propôs conferir provimento parcial ao recurso interposto pelo Sr. Cléo Reis Quaresma, exclusivamente para afastar a sua responsabilidade quanto ao débito do mencionado subitem 9.6.2 do Acórdão 1714/2017-TCU-Plenário, considerando não estar demonstrado nestes autos que o fiscal do contrato em análise tivesse participado efetivamente da elaboração do projeto ou de sua aprovação, de maneira que não caberia responsabilizá-lo pela parcela do débito daí derivada.
16. Finalmente, o Parquet, em sua manifestação regimental (peça 102) , propugnou pela seguinte proposta de encaminhamento:
a) negar provimento aos recursos interpostos quanto ao subitem 9.6.1 do Acórdão 1714/2017-TCU-Plenário (medições superestimadas por derivação de falhas na classificação de materiais de 1ª, 2ª e 3ª categorias) ;
b) negar provimento ao recurso interposto pela Construtora Espaço Aberto Ltda. quanto ao subitem 9.6.2 da decisão recorrida (sobrepreço de serviços de terraplenagem) ; 
c) dar provimento ao recurso interposto pela empresa Sotepa - Sociedade Técnica de Estudos, Projetos e Assessoria Ltda. quanto ao subitem 9.6.2 do Acórdão 1714/2017-TCU-Plenário; e
d) dar provimento parcial ao recurso interposto pelo Sr. Cléo Reis Quaresma exclusivamente para afastar sua responsabilidade quanto ao mencionado subitem 9.6.2 do Acórdão 1714/2017-TCU-Plenário.
17. Em suma, o representante do MP/TCU referendou os posicionamentos uníssonos de negar provimento aos recursos apresentados ao subitem 9.6.1 da deliberação recorrida, bem como acompanhou o Secretário da Serur quanto à não elisão do dano objeto do subitem 9.6.2 do mesmo julgado, entendendo, porém, que o dever de reparação dos valores deveria se restringir à construtora. Assim, o Ministério Público de Contas, em adição à proposta do dirigente da Serur, propôs excluir a responsabilidade da empresa projetista Sotepa pelo débito, apresentando a seguinte justificativa: 
"Convém ponderar a esse respeito que a empresa projetista não recebeu os valores impugnados pela Corte, bem como se baseou no normativo do Deinfra/SC. Outro elemento decisivo a formar tal juízo decorre do fato de que ao elaborar o projeto nem mesmo havia previsão de aporte de verbas federais, o que poderia legitimar a exigência de cotejamento e utilização de referenciais do DNIT. Consoante assinalou o Auditor da Serur 'a solicitação de verbas federais por parte do Estado de Santa Catarina somente ocorreu após a conclusão do projeto básico por parte da empresa projetista, Sotepa'."
18. Quanto ao Sr. Romualdo Theophanes de França Junior, o MP/TCU não acompanhou a proposta da instrução de aproveitar o recurso dos demais recorrentes em relação ao ex-dirigente do Deinfra/SC, que não recorreu de sua condenação, tendo efetuado, inclusive, o recolhimento integral da multa que lhe foi aplicada.
II
19. Após essa indispensável contextualização dos autos, passo a me manifestar sobre as razões recursais e sobre as propostas de encaminhamento formuladas pelas instâncias instrutivas. 
20. Preliminarmente, por estarem presentes os requisitos de admissibilidade previstos nos arts. 32, inciso I, e 33 da Lei 8.443/1992, conheço dos recursos de reconsideração e inicio o exame de mérito dos apelos. 
21. Todos os pareceres dos autos foram uníssonos em propor o não provimento dos recursos quanto ao débito decorrente do superfaturamento de quantitativos na medição dos serviços de escavação, carga e transporte de material de 3ª categoria. Pelos fundamentos adiante expostos, antecipo que não acolherei tal proposta, propugnando que se dê provimento parcial dos recursos, de forma a reduzir o débito imputado pelo subitem 9.6.1 do acórdão recorrido.
22. O assunto reserva alguma complexidade técnica, requerendo a exposição de como ocorreu o cálculo da superestimativa do pagamento do material de 3ª categoria. Inicialmente, vale apresentar as definições acerca da classificação de solos presentes no Manual de Implantação Básica do DNIT (publicação IPR-742, p. 252) : 
a) 1ª categoria: terra em geral, piçarra ou argila, rocha em adiantado estado de decomposição, seixos rolados ou não, com diâmetro máximo inferior de 15 cm, qualquer que seja o teor de umidade, compatíveis com a utilização de dozer ou scraper rebocado ou motorizado;
b) 2ª categoria: rocha com resistência à penetração mecânica inferior ao granito, blocos de pedra de volume inferior a 1m³, matacões e pedras de diâmetro médio superior a 15 cm, cuja extração se processa com emprego de explosivo ou uso combinado de explosivos, máquinas de terraplenagem e ferramentas manuais comuns; e
c) 3ª categoria: rocha com resistência à penetração mecânica superior ou igual à do granito e blocos de rocha de volume igual ou superior a 1 m³, cuja extração e redução, para tornar possível o carregamento, se processam com o emprego contínuo de explosivo.
23. Na etapa de planejamento da contratação, os volumes de escavação foram previstos pela projetista Sotepa sem a prévia realização de sondagens, procedimento que, neste caso específico, considero justificado pelo caráter emergencial da obra. A classificação do material a ser cortado, de acordo com o projeto, seria de 30% para o de 1ª categoria, 30% para o de 2ª categoria e 40% para o de 3ª categoria.
24. No dia 22/7/2009, a Construtora Espaço Aberto supostamente pleiteou a revisão dos quantitativos de escavação de material de 3ª categoria alegando que executaria um quantitativo desse serviço maior que o previsto. O pedido, que não apresentou absolutamente nenhuma evidência do fato alegado ou memória de cálculo, foi examinado pela Sotepa, que, em correspondência da endereçada ao Deinfra/SC, de 24/7/2019 (peça 2, fl.7, do TC Processo 013.889/2009-1, em apenso aos autos) , ressaltou que a especificação do Deinfra/SC - PM-06/92, para procedimento de medição e pagamento de obras rodoviárias, estabelece no seu item 6.2 C "uma vez caracterizado o material de 3ª categoria, proceder-se-á a medição específica do mesmo, não se admitindo, neste caso, classificação percentual do referido material. Excepcionalmente, os cortes que apresentarem misturas de materiais de 3ª categoria com os demais, com limites pouco definidos, deverão merecer atenção especial da Fiscalização, de maneira a permitir uma classificação justa dos materiais escavados".
25. Em decorrência da excepcionalidade prevista no trecho supracitado, foi constituída uma Comissão de Classificação dos tipos de solos, composta pelo Sr. Cléo Reis Quaresma (peça 2, fl. 9, do TC Processo 013.889/2009-1) e por outros dois servidores do Deinfra/SC. A referida comissão produziu parecer técnico, datado de 20/10/2009, inserto à peça 2, fl. 11, do TC Processo 013.889/2009-1, registrando que:
"As presenças predominantes de rocha e solo no afloramento são bastante evidentes. As presenças de muitos matacões e bolões graníticos identificam, em função dos seus tamanhos, a presença de material de 2ª categoria. Após várias análises visuais, documentadas fotograficamente, e acompanhamento de desmontes com uso de explosivos, esta é classificação:
1- Material de 1ª Categoria: 30%
2- Material de 2ª Categoria: 20% e;
3- Material de 3ª Categoria: 50%."
26. A fotografia abaixo, ilustrando o aspecto geral da seção de terraplanagem do Maciço de Cacupé, retirada pela equipe de inspeção do TCU (peça 2, fl. 34, do TC Processo 013.889/2009-1) , não comprova visualmente a proporção de materiais indicada acima, pois se observa a concentração de maciço rochoso somente na porção à direita da seção (estacas 7 a 9) :

27. Ressalto ainda que, pelo fato de a manifestação da comissão de classificação de solos ter ocorrido somente em 20/10/2009 (na mesma data em que a equipe de inspeção do TCU visitou a obra) , quando os serviços de escavação dos materiais de 1ª e 2ª categoria estavam praticamente concluídos, a unidade técnica entendeu que estaria comprometida a fidedignidade de avaliação, ainda mais se sopesadas diversas suspeitas levantadas na tramitação do pedido de aditamento formulado pela Construtora Espaço Aberto.
28. Tais suspeitas são baseadas em indícios de que houve formalização com data retroativa do processo de aditamento contratual, supostamente constituído para evitar expressiva redução no valor da obra, após a equipe de auditoria do TCU, com base em levantamentos topográficos, apontar a ausência de termo aditivo formalizando alterações das condições inicialmente pactuadas, visto que o volume total de escavação previsto no contrato era de 154.250 m3, ou seja, bem superior ao volume efetivamente medido (125.956,05 m3) .
29. Assim, a proporção da comissão de classificação de solos foi considerada completamente incompatível com o aspecto da formação geológica do talude escavado. Em outra fotografia retirada pela equipe de auditoria, também é possível observar um volume pouco expressivo de blocos de rocha nas estacas finais do corte (estacas 9 a 14) (peça 2, fl. 36, do TC Processo 013.889/2009-1) :

30. O principal argumento recursal da Construtora Espaço Aberto é no sentido de que os volumes obtidos pela equipe de fiscalização do TCU foram obtidos por estimativa, apoiado por fotos e vídeos, o que não permitiria uma manifestação conclusiva sobre os serviços efetivamente executados.
31. A defendente aduz também que a auditoria estimou que o volume de materiais de 3ª categoria, na parcela compreendida somente entre as estacas 7 e 9, mas que haveria significativa quantidade de rocha nas demais estacas (9 a 14) . Assim, o volume de materiais de 3ª categoria existente no restante da obra, tal como medido, teria sido desconsiderado no cálculo apresentado pelos auditores do TCU.
32. De fato, nas etapas processuais anteriores, a Secex-SC computou como rochoso todo o volume extraído entre as estacas 7 e 9, acrescido de um volume de cerca de 2.000 m3 de um único bloco de rocha de grandes dimensões que escorregou do maciço sobra a rodovia SC-401, embora houvesse também um quantitativo significativo de material de 1ª e 2ª categorias nessas seções. Na região das demais estacas, foi considerado que havia predominância de solo e pontos isolados com blocos de rocha. Por total ausência de dados técnicos, procedeu-se, por simplificação, e de forma supostamente conservadora, a quantificação de todo o material de 3ª categoria como o volume total removido das estacas 7 e 9, mais do grande bloco de rocha que deslizou, que seria suficiente para a remoção de eventual material rochoso observado nas demais estacas.
33. Eu teria as mesmas conclusões se examinasse apenas as fotografias anteriormente apresentadas, que mostram o talude executado praticamente em sua conformação final. Ocorre que, reexaminando as fotos extraídas das filmagens realizadas pela construtora (peças 25 e 26 do TC Processo 013.889/2009-1) , pude constatar que foi extraída uma considerável quantidade de material de 3ª categoria entre as estacas 9 a 14. Para melhor compreensão, apresento algumas imagens extraídas das referidas peças, as quais atribuo elevado poder probatório por estarem com data e hora registradas, bem como por poderem ser confrontadas com outras fotos do mesmo local retiradas pela equipe de auditoria do TCU:

34. As fotos a seguir ilustram várias detonações realizadas entre estacas 9 a 14, demonstrando que realmente houve remoção de material de 3ª categoria nessas seções, que não foram computadas no cálculo realizado pela unidade técnica.

35. Ressalto também que aparentemente houve espalhamento de terra sobre o talude para plantio de cobertura vegetal, conforme ilustram as fotos a seguir. Ou seja, pode ter ocorrido uma errônea interpretação da proporção efetiva entre solo e rocha na conformação final do corte, pois o aspecto visual da superfície parece indicar o predomínio de solo, com a existência de rochas esparsas, mas parte delas poderia ter sido encoberta com o espalhamento de terra. Ainda assim, é possível a visualização de afloramentos de rocha entre as estacas 9 a 14 após a conclusão da obra.

36. Em síntese, o exame exauriente de todas as peças dos autos me deixou com uma dúvida acima do razoável se o cálculo do débito, ainda que feito por estimativa, realmente produziu uma estimativa conservadora em favor dos responsáveis, em conformidade com o art. 210, §1º, inciso II, do Regimento Interno do TCU, in verbis:
"§ 1º A apuração do débito far-se-á mediante:
I - verificação, quando for possível quantificar com exatidão o real valor devido; 
II - estimativa, quando, por meios confiáveis, apurar-se quantia que seguramente não excederia o real valor devido."
37. Compulsando todas as imagens da obra existentes nos autos, realizando um exame meramente qualitativo, ainda tenho a impressão de que o volume de escavação de rocha efetivamente realizado ficou abaixo dos 40% originalmente previstos, mas não posso afirmar com convicção que ele não tenha superado a proporção de 31,17% apurados pela equipe de auditoria. Aplicando o princípio do in dubio pro reo, opto por aceitar a proporção de material originalmente contratada, de 40%, reduzindo o débito imputado aos responsáveis.
38. De todas as estimativas do volume de rocha realizadas nos autos, eu diria que o dado mais confiável foi o levantado pela própria equipe de auditoria, que tinha dentre os seus integrantes um auditor do TCU que também é professor da área de geotécnica da Universidade Federal de Santa Catarina, bem como outro auditor do TCE-SC que atuava como consultor internacional de uma importante empresa de projetos rodoviários. Ademais, a proporção entre rocha e solo realizada pela equipe de inspeção foi a única que realmente se baseou em algum tipo de critério objetivo.
39. Por outro lado, entendo que o quantitativo medido além dos 40% ainda não foi devidamente justificado e apresento alguns indícios de irregularidades observados no trâmite do pedido de aditamento da Construtora Espaço Aberto que foram observados na instrução procedida pela Secex-SC.
40. Primeiramente, nas primeiras medições da obra, a Deinfra utilizou os percentuais previstos em projeto para a classificação dos materiais para liquidar os volumes de escavação. Foram pagos aproximadamente as proporções de 30% para material de 1ª categoria, 30% para material de 2ª categoria e outros 40% de material de 3ª categoria, o que seria altamente improvável visto que reconhecidamente a empresa projetista estimou tais proporções sem qualquer levantamento geotécnico de campo. 
41. Sem nenhuma explicação razoável, os documentos referentes ao processo DEIP 11394/99, no qual tramitou o pleito da construtora, foram autuados somente após a equipe de auditoria do TCU questionar formalmente ao Deinfra/SC os volumes totais de terraplanagem. Embora a correspondência da empresa Espaço Aberto seja datada de 22/7/2009, tal expediente somente foi protocolado no dia 6/10/2009 (peça 2, fl. 2, do TC Processo 013.889/2009-1) , coincidindo com o início da fiscalização do TCU. O engenheiro fiscal, Sr. Cléo Reis Quaresma, também despachou o documento em 22/7/2009, mas ele sequer deveria conhecê-lo, visto que ainda não havia sido protocolado no órgão. Registre-se, também, que o fiscal registrou que os quantitativos de rocha estavam apresentando percentuais superiores aos previstos no contrato, contradizendo as medições anteriores atestadas por ele próprio.
42. Em prazo extremamente exíguo, o Gerente de Obras da Deinfra/SC solicitou análise a empresa projetista acerca do pedido da construtora, que foi prontamente respondido no dia seguinte por meio do ofício NC 426/2009 da Sotepa. O processo foi encaminhado à Presidência da Deinfra/SC e voltou com a portaria designando a comissão de classificação de solos, datada de 3/8/2009. 
43. Todos esses atos foram praticados antes do protocolo do pedido da construtora, em 6/10/2009. Somente nessa data, o gerente de obras faz referência à portaria, ao encaminhar o processo DEIP 11394/99 ao fiscal para adotar as providências previstas na mencionada portaria.
44. Tais fatos são indícios de que essa documentação foi produzida com data retroativa, visto que, devido à atuação do TCU, o volume reconhecidamente excedente de terraplanagem, considerando o somatório dos três tipos de solo, não poderia ser medido, o que ensejou a suposta reclassificação a proporção de materiais para aparentemente majorar o valor acordado com a construtora.
45. Ademais, a comissão de classificação dos solos acabou por produzir o seu parecer com base nos mesmos elementos de que dispôs a equipe de auditoria do TCU. Ao contrário do alegado, não existem elementos nos autos de que essa comissão tenha se reunido anteriormente ao dia 6/10/2009 e realizado o acompanhamento concomitante da obra.
46. Portanto, se não posso concluir com convicção acerca da adequação das proporções de material de 3ª categoria, no percentual de 40% do projeto ou no percentual de 31,17% utilizado para a quantificação do débito, também não posso acolher a elevação promovida de 40% para 50% por meio de termo de aditamento contratual. O acréscimo de material de 3ª categoria realizado pelo termo aditivo continua completamente injustificado, além de pairarem várias dúvidas sobre a fidedignidade da documentação utilizada para motivá-lo.
47. É pacífica a jurisprudência do TCU de que as eventuais alterações de projeto devem ser precedidas de procedimento administrativo no qual fique adequadamente consignada a motivação das alterações tidas por necessárias, que devem ser embasadas em pareceres e estudos técnicos pertinentes, bem como deve restar caracterizada a natureza superveniente, em relação ao momento da licitação, dos fatos ensejadores das alterações. Nesse sentido, citam-se os Acórdãos Plenários 2.161/2011, 517/2011, 1.597/2010, 2.588/2010, 2.032/2009, 2.053/2015 e 2.714/2015. 
48. Tratando-se de empreitada por preços unitários, se a construtora tivesse apresentados elementos hábeis para demonstrar a previsão de quantidades insuficientes de serviços na planilha orçamentária, a administração poderia realizar alteração quantitativa no objeto contratado, dentro do limite legal de 25%, de forma a acrescer os valores das quantidades dos itens da planilha orçamentária da obra. Ocorre que nem a construtora nem o fiscal do contrato demonstraram, com elementos minimamente confiáveis, que efetivamente ocorreu a alteração do cenário originalmente avençado.
49. Dessa forma, diante da incerteza existente entre todas as estimativas realizadas das proporções de solos, a melhor de todas é aquela contratada inicialmente, que foi de comum acordo pactuada entre as partes. Assim, utilizarei no débito a ser imputado aos responsáveis as proporções de 30%, 30% e 40% paras os materiais de 1ª, 2ª e 3ª categorias, respectivamente, conforme tabela a seguir:
	Serviço
	Quantidade medida (m3) 
	Quantidade ajustada após provimento parcial do recurso
	Preço contratado do serviço
	Superfaturamento

	Esc. carga e transp. de mat. 1ª cat. 9.000<DMT<=10.000 m 
	37.767,30
	37.786,82
	30%
	R$ 29,71
	 (R$ 579,79) 

	Esc. carga e transp. de mat. 2ª cat. 9.000<DMT<=10.000 m 
	25.178,21
	37.786,82
	30% 
	R$ 34,65
	 (R$ 436.888,16) 

	Esc. Carga, transp. e espalhamento de mat. 3ª cat. 7.000<DMT<=8.000 m 
	63.010,54
	50.382,42
	40%
	R$ 57,76
	    R$ 729.400,21 

	TOTAL 
	125.956,05
	125.956,05
	100%
		 R$ 291.932,26 

50. Quanto aos demais argumentos apresentados pelos responsáveis de ordem subjetiva, considero adequados os exames realizados pelas instâncias instrutivas, adotando-os como razões de decidir.
51. Julgo ser de particular reprovabilidade a atuação do Sr. Cléo Reis Quaresma, que deixou de medir os serviços de desmonte de rocha, que era o serviço mais importante em termos financeiros do contrato, com participação da ordem de 30% no valor global contratado. Apesar de saber que os quantitativos previstos no projeto eram apenas estimativas precárias realizadas pela projetista, realizou o atesto das quatro primeiras medições com base nessa proporção, descumprindo as regras do Deinfra/SC, em particular a especificação Deinfra/SC - PM-06/92, que não admitia a classificação percentual de solos.
52. A exemplo do decidido no Acórdão 2607/2012-TCU-Plenário, os agentes públicos assumem os riscos de suas decisões pela escolha de um método menos confiável para quantificar determinados serviços de obras, tendo em vista a repercussão que tal escolha pode ocasionar na correção das estimativas de quantitativos e custos e, eventualmente, no risco de favorecer fraudes em medições.
53. Dessa forma, deve-se dar provimento parcial aos recursos da Construtora Espaço Aberto e do Sr. Cléo Reis Quaresma, de ordem a reduzir o débito que lhes foi imputado em solidariedade pelo subitem 9.6.1 do acórdão recorrido para R$ 291.932,26, consoante cálculo realizado acima.
III
54. No que tange à segunda parcela do débito, oriunda dos preços excessivos nos serviços de terraplanagem, o principal foco de divergência entre as instâncias instrutivas foi a aplicabilidade da norma DER-SC-PM-06-92 na obra realizada na rodovia SC-401, a qual não seria aplicável à recuperação do Maciço de Cacupé, visto que o local que não se enquadraria no conceito de jazida, termo utilizado para definir uma fonte de empréstimo de material de terraplanagem a ser utilizado na frente de serviço. Dessa forma, no entender dos recorrentes, não deveriam ser segregados os serviços de escavação e carga dos serviços de transporte realizados em rodovia pavimentada.
55. Não concordo com tal alegação, visto que o transporte foi efetivamente realizado em rodovia pavimentada. Ainda que se discuta alguma imprecisão textual no normativo do Deinfra/SC, a escolha de composições de custo considerando o transporte em rodovias não pavimentadas é imprópria para a natureza do serviço que foi efetivamente realizado. Reproduzo excerto do pronunciamento do dirigente da Serur, que tratou da questão com elevada percuciência, adotando-o como razões de decidir (grifos meus) :
" (...) Em suma, a argumentação recursal visa entabular diferenciação para o custo do serviço de transporte segundo sua origem ou sua destinação final, tese acolhida no âmbito da subunidade desta Serur (item 6, e subitens, da instrução precedente) ;
7. Para elucidar o ponto, é preciso compreender com clareza que a produtividade de um equipamento de transporte utilizado em obra rodoviária é dada, essencialmente, em razão da distância percorrida e do tipo de rodovia (pavimentada ou não pavimentada) . Embora até intuitiva, tal percepção é respaldada em normas técnicas diversas. A título meramente ilustrativo, podem ser mencionadas (i) a norma Deinfra-SC-PM-01/92, item 1.2 "c", disponível no mesmo endereço virtual anotado linhas atrás e (ii) o Manual de Custos Rodoviários do Dnit, Volume 1, item 5.4 (disponível em , acesso em 25/2/2019) . A circunstância de o material a ser transportado originar-se de uma jazida e ser destinado à frente de serviço ou, em sentido inverso, como é o caso dos autos, originar-se da frente de serviço e destinar-se a área de expurgo não possui relevância para aplicação da norma estadual combatida pelos recorrentes. O propósito mais evidente daquele normativo é obrigar a orçamentação e a consequente medição/pagamento em separado do transporte de materiais por rodovias pavimentadas, pois seu custo é sabidamente menor do que o comumente verificável em obras rodoviárias (por caminhos de serviço não pavimentados) . A lógica de fundo da norma é justamente obrigar a quantificação dos custos diferenciados (a menor) daqueles ordinariamente praticados nos serviços de movimento de terra. Tal finalidade teleológica da norma não deve ser ocultada pela fria terminologia do texto - se a origem do material era tecnicamente classificável como uma jazida ou não, como pretendem os recorrentes. A situação de transporte da jazida (origem) à frente de serviço (destino) é a mais corriqueira numa obra rodoviária, o que pode justificar o emprego do termo na referida norma como regra geral. Mas a circunstância relevante, enfatizo, é o material ser transportado em via pavimentada (como era o caso da SC-401) ou não, pois é esse fator que impacta decisivamente na produtividade e, consequentemente, no custo unitário dos serviços (as operações de carga, manobra e descarga já estão contempladas internamente na própria composição de custos em questão, não sofrendo variação em virtude da segregação do transporte) . 
8. Para entender de forma distinta, seria preciso ver nos autos outra norma técnica daquele mesmo ente do Estado de Santa Catarina (Deinfra-SC) que estabelecesse inequivocamente tratamento diferenciado para escavação, carga e transporte de material com origem na frente de serviço e destino no local de expurgo, de modo a indicar que tal lógica de segregação do transporte em via pavimentada não se aplicaria neste último caso. Os recorrentes, em nenhum momento, trouxeram aos autos a necessária contraprova técnica ou mesmo referenciaram alguma porventura já constante do acervo processual, compelindo a tese suscitada a estacionar no campo das alegações. Repita-se, a interpretação com apego à estrita literalidade do texto normativo em tela (enquadramento ou não como jazida) não merece ser acolhida por não encontrar respaldo na lógica de formação dos custos rodoviários (transporte de materiais) , e por isso não se revela bastante para justificar o sobrepreço apurado nos serviços de terraplenagem (subitem 9.6.2 do acórdão recorrido) , na linha bem explicitada pela unidade técnica especializada do TCU (peça 2) ."
56. Em acréscimo ao exame reproduzido acima, considero que a classificação como jazida ou não do Maciço Cacupé é de importância secundária para o deslinde da questão, pois foram utilizadas composições do Deinfra/SC como referência apenas como contra-argumento e, ainda assim, em favor dos responsáveis, pois, conforme foi tratado nas peças produzidas nas etapas processuais anteriores, pelo fato de a obra em questão ser custeada com recursos federais, deveria ter sido adotado o Sicro-2 como parâmetro de mercado na avaliação dos preços contratados. 
57. Tratando-se de obra de infraestrutura rodoviária executada com recursos federais, remansosa jurisprudência desta Corte de Contas considera o Sicro-2 como referencial de mercado. A unidade técnica chegou a realizar o exame de preços utilizando tanto o Sicro-2 quanto a tabela do Deinfra/SC (da forma que considerou adequado) , conforme demonstrativo constante da peça 36 do TC Processo 013.889/2009-1, concluindo não subsistir relevante diferença entre os dois parâmetros referenciais caso fosse aplicada a mesma taxa de BDI utilizada pelo Deinfra/SC nos custos referenciais do Sicro-2.
58. Caso empregado o percentual de BDI vigente do Sicro-2 (23,9%) , em vez da taxa de BDI de 37,78% do Deinfra/SC, o superfaturamento apurado seria significativamente superior ao que foi imputado aos responsáveis, consoante demonstrado nos quadros a seguir, elaborados por minha assessoria a partir dos custos referenciais constantes do demonstrativo à peça 36 do TC-Processo 013.889/2009-1:
	Classificação do Solo
	Quantidade medida
	Preço total de referência (Deinfra/SC) , com BDI de 37,78% (R$) 
	Preço Contratado (R$) 
	Superfaturamento (R$) 

	1ª
	37.767,30
	16,41 
	29,71
	 502.305,09 

	2ª
	25.178,21
	19,43 
	34,65
	 383.212,36 

	3ª
	63.010,54
	40,84 
	57,76
	 1.066.138,34 

	Subtotal
	125.956,05

	 R1.951.655,78 

	Desconto alusivo ao sobrepreço incidente sobre os quantitativos de serviços impugnados 
	 (67.743,66) 

	Superfaturamento total por preços excessivos
	1.883.912,12 

	Classificação do Solo
	Quantidade medida
	Preço total de referência (Sicro-2) , com BDI de 23,90% (R$) 
	Preço Contratado (R$) 
	Superfaturamento (R$) 

	1ª
	37.767,30
	14,63 
	29,71 
	569.530,88 

	2ª
	25.178,21
	14,63 
	34,65 
	504.067,76 

	3ª
	63.010,54
	35,81 
	57,76 
	1.383.081,35 

	Subtotal
	125.956,05
			2.456.680,00 

	Desconto alusivo ao sobrepreço incidente sobre os quantitativos de serviços impugnados 
	 (116.247,36) 

	Superfaturamento total por preços excessivos
	2.340.432,64 

59. Dessa forma, ainda que eu considere inadequada a taxa de BDI do Deinfra/SC de 37,78%, assim como o uso de sua tabela como referência de preços para obras custeadas com recursos federais, reputo que o procedimento aplicado nas etapas processuais anteriores pelas unidades instrutivas acabou por produzir um resultado mais favorável aos responsáveis.
60. Com relação à responsabilização por essa parcela do débito, com as vênias de estilo, dissinto do Parquet e acompanho o Secretário da Serur no sentido de manter a responsabilização da Sotepa pelo dano, pois o orçamento elaborado pela empresa não guardou nenhuma relação como os valores referenciais do Sicro-2 ou da tabela do Deinfra/SC, se utilizada em conformidade com os normativos daquele órgão. Julgo ser um erro grosseiro a elaboração de um orçamento que considerava o transporte do material por longas distâncias por vias não pavimentadas, o que importou em irregular aumento do custo dos serviços previstos na planilha orçamentária. Portanto, deve ser negado provimento ao apelo da empresa.
61. Ainda que se alegue que não havia a previsão de recursos federais para a obra, na ocasião em que o orçamento-base foi elaborado pela projetista, julgo que a Sotepa deveria ter elaborado a estimativa de custos da contratação com base nos normativos do Deinfra/SC, inclusive porque havia disposição contratual estipulando tal obrigação.
62. Nesse aspecto, em atenção ao memorial encaminhado pelo representante legal da Sotepa ao meu Gabinete, reproduzo a alínea "g" do item 6.3 do mencionado normativo do Deinfra/SC, que trata dos procedimentos para medição e pagamento de obras rodoviárias (grifos meus) :
"g) No caso do transporte dos materiais escavados ser realizado no todo ou em parte, em rodovias pavimentadas, deve-se obrigatoriamente pagar-se, considerando-se escavação, carga, descarga e espalhamento de material em 1ª e 2ª categorias, códigos 52020 e 52030 e o transporte será de acordo com o Procedimento PM-01/92 sendo o peso (P) em t, do material transportado obtido através da expressão do item 6.3.d.2. Neste caso, faz-se necessário a observação na planilha modelo IOESC 9178 (Origem e Destino do Material Escavado - DMT) ."
63. Na tabela de preços do Deinfra-SC os serviços têm os seguintes códigos: 
 escavação, carga e transporte, em 1ª categoria  50010 a 50300; 
 escavação, carga e transporte, em 2ª categoria  51000 a 51300;
 escavação, carga e transporte, em 3ª categoria  51500 a 51760;
 escavação, carga, descarga e espalhamento em 1ª categoria  52020; e
 escavação, carga, descarga e espalhamento em 2ª categoria  52030.
64. Os defendentes se apegam à tese de que a norma seria expressa em estabelecer a sua aplicação para os serviços realizados em jazida e não em corte, mas tal orientação não existe no capítulo 6 do normativo "Procedimentos para Medição e Pagamentos de Obras Rodoviárias", que trata dos serviços de carga, descarga e transporte de materiais (Norma DER-SC-PM-06-92) . A escavação e carga de material de jazida é objeto de outro normativo (Deinfra-SC-PM-8/92) , que compõe o tópico 8 da publicação "Procedimentos para Medição e Pagamentos de Obras Rodoviárias". O mencionado tópico 8 indica o uso de outras composições (53040, 53045 e 53050) para a escavação e carga de material de jazida de 1ª, 2ª e 3ª categorias respectivamente.
65. Quanto à forma de pagamento de transporte o tópico 1 do manual de procedimentos para medição e pagamento de obras rodoviárias, composto pela norma Deinfra-SC-PM-01/92 esclarece, no subitem 1.2, alínea "c", que "deve-se, em função do tipo de revestimento do percurso percorrido, separar as distâncias percorridas em rodovias pavimentadas e não pavimentadas", procedimento que não foi seguido pela projetista.
66. Alinho-me aos pronunciamentos uniformes de afastar a responsabilidade do Sr. Cléo Reis Quaresma pelo débito imputado pelo subitem 9.6.2 do Acórdão 1714/2017-TCU-Plenário, por entender que, em regra, o fiscal não poderia ser responsabilizado por falha na precificação da obra realizada na sua etapa de planejamento, da qual não participou. Ainda que eu considere que o fiscal agiu de forma desidiosa e negligente, pois seria plenamente exigível do responsável o conhecimento da norma DER-SC-PM-06/92 e a adoção de medidas para apontar a irregularidade à autoridade competente com vistas à devida alteração contratual, não vislumbro um liame bem delineado entre a sua atuação e o sobrepreço verificado, já que o aditamento contratual para sanear a irregularidade também dependeria da atuação de diversos outros agentes e autoridades do Deinfra/SC.
67. É de se ter em conta noção de "causa" de um dano, a qual jugo estar associada, no caso concreto, à superestimativa dos preços do orçamento produzido pela empresa projetista. Se a causa fosse afastada, o dano não ocorreria. Por outro lado, se a omissão constatada na fiscalização não ocorresse e ele avisasse a autoridade competente do órgão, ainda assim não haveria certeza da elisão do superfaturamento, o que denota não estar plenamente evidenciado o nexo causal entre a conduta do Sr. Cléo e essa segunda parcela do débito.
68. Considero que o recorrente não observou a desconformidade entre a planilha orçamentária da obra e a norma DER-SC-PM-06/92, que trata especificamente dos "procedimentos para medição e pagamento de obras rodoviárias", normativo que deveria balizar a atuação do ora recorrente, notadamente em serviços de expressiva relevância no valor global do ajuste. Se o responsável tivesse agido em prol do interesse público com a mesma diligência e celeridade que demonstrou na tramitação dos pleitos de interesse exclusivo da construtora, talvez a falha em discussão tivesse sido elidida.
69. O transporte de materiais é o componente de custos mais relevante em qualquer obra rodoviária, representando expressiva parcela do custo total do empreendimento. Por isso, os sistemas de custos de obras rodoviárias, tais como o Sicro e a própria tabela do Deinfra/SC, costumam diferenciar não apenas as distâncias de transporte, mas também as condições em que este é realizado, segregando a composições de acordo com o tipo e com a capacidade do caminhão; o uso de transporte comercial e local; a velocidade de transporte; ou o tipo de revestimento em que o serviço é realizado. No caso de insumos betuminosos ainda existe diferenciação relevante no custo do serviço se o material é transportado a quente ou a frio.
70. Tais fatores implicarão em significativa variação nos custos unitários dos serviços, de forma que considero que os transportes sejam caracterizados como uma obrigação de meio em obras rodoviárias, estando a empresa construtora obrigada a seguir as premissas utilizadas no orçamento-base da contratação ou, caso inaplicáveis ou passíveis de serem aprimoradas ante a situação fática da obra, deve obrigatoriamente haver alteração contratual para manter o equilíbrio econômico-financeiro da avença, sob pena de enriquecimento sem causa de uma das partes. 
71. Remansosa jurisprudência desta Corte de Contas apontam a necessidade de diferenciar as condições dos serviços de transporte nos orçamentos de obras rodoviárias, a exemplo dos Acórdãos Plenários 2.986/2016, 753/2015, 2.777/2014, 3.631/2013, 923/2013, 982/2012, 1.466/2016 e 705/2016.   
72. Assim, a menos que reste indubitavelmente comprovada a impossibilidade de utilização da metodologia de execução de melhor custo-benefício, o TCU adota como referencial de mercado, para fins de apuração de sobrepreço ou superfaturamento, o preço correspondente ao serviço cuja metodologia executiva seja mais econômica e tecnicamente viável, in casu, aquela que considera o transporte de materiais em rodovia pavimentada.
73. Diante de tal situação, cheguei a cogitar que esta Corte de Contas deliberasse no sentido de alterar o fundamento legal do julgamento das contas do Sr. Cléo Reis Quaresma pela irregularidade em relação à impropriedade tratada pelo subitem 9.6.2 da deliberação recorrida. Ainda que seja afastada a responsabilidade solidária do fiscal pelo débito, caberia a aplicação da multa capitulada no art. 58, inciso I, da Lei 8.443/1992.
74. No caso concreto, entendendo que o recorrente já foi responsabilizado por outra parcela do débito, exercendo sua atividade precípua de fiscal, deixo de formular tal proposta, embora me reserve ao direito de revisitar essa tese em outro caso análogo, em que o gestor tenha sido condenado em débito, porém não sancionado pela deliberação de mérito do processo de tomada de contas especial. 
75. Por fim, concordo com o Ministério Público de Contas no sentido de que não deva haver o aproveitamento dos recursos interpostos pelos demais responsáveis em favor do Sr. Romualdo Theophanes, ex-presidente do Deinfra/SC. A rigor, o art. 25, §2º, da Lei 8.666/1993 dispõe que, em qualquer dos casos de dispensa de licitação, se comprovado superfaturamento, respondem solidariamente pelo dano causado ao Erário o prestador de serviços e o agente público responsável. Dessa forma, considero que tal gestor poderia ter sido condenado em solidariedade com outros responsáveis pelo débito constante do subitem 9.6.2 do acórdão combatido, medida que não cabe ser cogitada neste estágio processual para não agravar a situação do responsável.
Ante o exposto, manifestome por que o Tribunal aprove o acórdão que ora submeto à deliberação deste Colegiado.
TCU, Sala das Sessões Ministro Luciano Brandão Alves de Souza, em 29 de maio de 2019.
BENJAMIN ZYMLER 
Relator